ACORDAO-COMPLETO-2484219

ACÓRDÃO 8498/2022 ATA 42/2022 - SEGUNDA CÂMARA

VISTOS, relatados e discutidos estes autos referentes à Tomada de Contas Especial instaurada pelo Departamento Nacional de Infraestrutura de Transportes, em desfavor de diversos responsáveis do Departamento de Engenharia e Construção do Exército e da Diretoria de Obras de Cooperação, em razão da suposta inexecução do objeto previsto no Termo de Cooperação 665/2010-DPP, firmado entre o Ministério de Transportes, representado pelo DNIT, e o Ministério da Defesa, representado pelo DEC. 
ACORDAM os Ministros do Tribunal de Contas da União, reunidos em sessão da 2ª Câmara, ante as razões expostas pelo Relator, em: 
9.1. excluir da presente relação processual os Srs. Olavo Guisard Leal Ferreira, André Luiz Stangl Risse, Rubens Correa Leão e Wagner Oliveira Gonçalves;
9.2. julgar regulares as contas dos Srs. Joaquim Maia Brandão Júnior, Antônio Carlos Pavão Madureira e Fábio de Souza Pereira Borges e dar-lhes quitação plena, nos termos dos arts. 1º, inciso I, 16, inciso I, e 17 da Lei 8.443/1992; 
9.3. julgar regulares com ressalva as contas dos Srs. Ítalo Fortes Avena e Carlos Alberto Almeida da Silva, dando-lhe quitação, nos termos dos arts. 1º, inciso I, 16, inciso II, 18 e 23, inciso II, da Lei 8.443/1992;
9.4. enviar cópia do presente Acórdão ao Departamento de Engenharia e Construção do Exército e à Diretoria de Obras de Cooperação, ao Departamento Nacional de Infraestrutura de Transportes e aos responsáveis, para ciência; e
9.5. arquivar os presentes autos.

Trata-se de Tomada de Contas Especial instaurada pelo Departamento Nacional de Infraestrutura de Transportes (Dnit), em desfavor de diversos responsáveis do Departamento de Engenharia e Construção do Exército (DEC) e da Diretoria de Obras de Cooperação (DOC), em razão da suposta inexecução total do objeto previsto no Termo de Cooperação 665/2010-DPP, firmado entre o Ministério de Transportes, representado pelo Dnit, e o Ministério da Defesa, representado pelo DEC.

Segunda Câmara

Departamento de Engenharia e Construção do Exército - DEC; e Departamento Nacional de Infraestrutura de Transportes - DNIT.

3. Responsáveis: André Luiz Stangl Risse (XXX.483.007-XX); Antônio Carlos Pavão Madureira (XXX.931.447-XX); Carlos Alberto Almeida da Silva (XXX.285.567-XX); Fábio de Souza Pereira Borges (XXX.032.657-XX); Joaquim Maia Brandão Júnior (XXX.760.267-XX); Olavo Guisard Leal Ferreira (XXX.034.389-XX); Rubens Correa Leão (XXX.165.827-XX); Wagner Oliveira Gonçalves (XXX.307.187-XX); e Ítalo Fortes Avena (XXX.467.974-XX).

13.1. Ministros presentes: Bruno Dantas (Presidente), Aroldo Cedraz e Antonio Anastasia.
13.2. Ministro-Substituto convocado: Marcos Bemquerer Costa (Relator).

MARCOS BEMQUERER

Adoto como parte deste Relatório, com pequenos ajustes de forma, a instrução produzida no âmbito da Secretaria de Controle Externo de Tomada de Contas Especial (SecexTCE) , a qual expõe os fatos que deram origem à presente TCE e promove a correspondente análise à luz das defesas apresentadas (peça 106) :
"INTRODUÇÃO 
	Cuidam os autos de Tomada de Contas Especial (TCE) instaurada pelo Departamento Nacional de Infraestrutura de Transportes (Dnit) , em desfavor dos Srs. Ítalo Fortes Avena (CPF: XXX.467.974-XX) e Joaquim Maia Brandão Júnior (CPF: XXX.760.267-XX) , enquanto gestores do Departamento de Engenharia e Construção do Exército (DEC) entre 2010 e 2012; dos Srs. Olavo Guisard Leal Ferreira (CPF: XXX.034.389-XX) , Carlos Alberto Almeida da Silva (CPF: XXX.285.567-XX) , André Luiz Stangl Risse (CPF: XXX.483.007-XX) e Rubens Correa Leão (CPF: XXX.165.827-XX) , na condição de ordenadores de despesa do DEC entre 2009 e 2012; e dos Srs. Wagner Oliveira Gonçalves (CPF: XXX.307.187-XX) , Antônio Carlos Pavão Madureira (CPF: XXX.931.447-XX) e Fábio de Souza Pereira Borges (CPF: XXX.032.657-XX) , na qualidade de gestores da Diretoria de Obras de Cooperação (DOC) entre 2009-2012; em razão da inexecução total do objeto previsto no Termo de Cooperação 665/2010-DPP, firmado entre o Ministério de Transportes, representado pelo Dnit, e o Ministério da Defesa, representado pelo DEC.
HISTÓRICO
O referido instrumento de cooperação com ônus financeiro aos cofres da União teve por objeto a execução de 'serviços de apoio técnico de engenharia, com uso de novas ferramentas e tecnologias, com vistas à elaboração de dois projetos executivos: o de restauração e melhoramento da BR-135/BA, trechos Contorno Esquerdo de Barreiras - Entroncamento 020/242 (Barreiras) - São Desidério, e o de construção do Contorno Direito de Barreiras, conforme estabelecido no último plano de trabalho 40.001.09.01.15.08 (peça 2, p. 371-375) . 
Assinado em 9/8/2010, o ajuste vigeu, inicialmente, por 85 dias corridos, cujo prazo foi objeto de sucessivas prorrogações, findando, portanto, em 19/9/2012, nos termos do Oitavo Termo Aditivo (peça 2, p. 369-370) .
Para executá-lo, conforme o disposto no termo pactuado (peça 2, p. 215-219) , foram previstos R$ 1.164.054,22, custeados integralmente com recursos públicos federais e repassados em duas parcelas, mediante notas de programação financeira 2010PF000112, de 16/3/2010, no valor de R$ 970.000,00, e 2010PF000240, de 27/8/2012, no valor de R$ 194.054,22 (peça 2, p. 655-656, respectivamente) .
Em sessão extraordinária de caráter reservado de 25/3/2015, este Tribunal, após auditoria realizada no Instituto Militar de Engenharia (IME) , expediu a seguinte determinação, por meio do Acórdão 640/2015-TCU-Plenário, da relatoria do Ministro Marcos Bemquerer Costa, com voto revisor do Ministro Benjamin Zymler, in verbis:
'9.9. determinar ao Departamento Nacional de Infraestrutura de Transportes que:
9.9.1. adote as medidas previstas nas normas aplicáveis à gestão e ao controle dos convênios, bem como outras que se fizerem necessárias, para regularizar a situação de todos os planos de trabalho identificados no relatório constante da peça 375, atentando para o disposto nos art. 56, § 1º, da Portaria Interministerial 127/2008, art. 38, § 1º, da Instrução Normativa STN 01/1997 e art. 72, § 1°, da Portaria Interministerial 507/2011, e instaure tomada de contas especiais nos casos em que as medidas saneadoras revelarem-se frustradas;
9.9.2. instaure imediatamente tomada de contas especiais para os casos em que as medidas citadas no subitem 9.9.1 supra já tiverem sido adotadas e ainda assim remanescer a omissão no dever de prestar contas, bem como para os casos em que a prestação de contas não tenha sido aprovada de forma total;
9.9.3. informe no prazo de 60 (sessenta) dias, a contar da ciência deste Acórdão, o resultado das prestações de contas de todos os ajustes mencionados na peça 375, os quais deverão ser identificados pela numeração do convênio e/ou ajuste congênere, e não apenas pelo número do plano de trabalho, apontando as tomadas de contas especiais instauradas e todas as medidas adotadas em atenção às normas relativas às transferências de recursos da União mediante convênios e congêneres que preveem o registro da inadimplência dos convênios nos sistemas informatizados da administração federal (Siafi e Siconv) ;'
Compulsando os autos, observou-se que a última análise técnica referente aos projetos entregues pelo Departamento de Engenharia e Construção (DEC) do Comando do Exército foi realizada em 26/8/2016 por uma consultoria contratada pelo Dnit. A despeito dos apontamentos contidos em três relatórios de análise apresentados (peça 3, p. 160-223, 228-355) , observou-se, no entanto, que não constava nos autos a apreciação técnica final por parte do próprio Dnit tomando como base a situação das disciplinas componentes dos projetos, cujos quadros-resumo estão evidenciados à peça 3, p. 223, 293 e 355.
Sobre a análise financeira, a Coordenação Geral de Desenvolvimento e Projetos do Dnit se posicionou por meio do Ofício 512/2016/CGDESP/DPP, de 7/11/2016 (peça 3, p. 425-426) , no seguinte sentido (com destaques inseridos e ajustes de estilo) :
'4. A prestação de contas apresentada pelo DEC resumiu-se ao demonstrativo sintético da execução físico-financeira do Termo de Cooperação sobre a execução do projeto de engenharia, ou seja, veio desacompanhada de elementos indispensáveis para a verificação de que os recursos repassados foram efetivamente aplicados no objeto a que se destinavam, qual seja, a contratação de empresa para elaboração de projeto executivo na BR-135/BA.
5. Desta forma, considerando que não há a apresentação da documentação que comprove a efetiva aplicação dos recursos no objeto pactuado e que não há a aprovação das contas físicas, fica prejudicada a análise da execução financeira.'
Encerradas as medidas administrativas internas sem a obtenção do ressarcimento do débito causado aos cofres da União, o órgão instaurador, em seu Relatório de Tomada de Contas Especial, emitido em 23/1/2017 (peça 3, p. 432-466) , com a indicação circunstanciada das providências adotadas pela autoridade administrativa, pugnou pela imputação de débito aos responsáveis arrolados em solidariedade, no montante original de R$ 1.164.054,22, correspondente à importância integralmente repassada, em face da inexecução total do objeto pactuado no Termo de Cooperação 665/2010-DPP.
A Auditoria Interna do Dnit, nos termos do Parecer 3/2017/TCE/AUDIN/DNIT, de 2/2/2017 (peça 3, p. 473-476) , manifestou-se pela regularidade formal do processo de tomada de contas especial, em testilha, uma vez que instruído com as peças exigidas e em conformidade com a legislação vigente.
Com efeito, antes da manifestação do Ministério da Transparência, Fiscalização e Controladoria-Geral da União, constou ainda nos autos um relatório de análise, elaborado pelo DEC com o objetivo de apresentar as inconsistências ocasionadas pela comissão de TCE do Dnit na condução do processo na fase interna (peça 3, p. 481-486) .
O Relatório de Auditoria 1196/2017 (peça 3, p. 487-490) contou com a devida manifestação acerca dos quesitos mencionados no art. 4º, inciso V e § 1º, da Instrução Normativa - TCU 71, de 28 de novembro de 2012, tendo concluído aquela instância de controle pela irregularidade das presentes contas, conforme Certificado de Auditoria 1196/2017 (peça 3, p. 491) e Parecer do Dirigente do Órgão de Controle Interno 1196/2017 (peça 3, p. 492) .
Em Pronunciamento Ministerial de peça 3, p. 499, o então Ministro de Estado dos Transportes, Portos e Aviação Civil, na forma do art. 52 da Lei 8.443, de 16 de julho de 1992, atestou haver tomado conhecimento das conclusões do Controle Interno, em obediência aos ditames previstos na Instrução Normativa - TCU 71, de 28 de novembro 2012.
Uma vez remetidos os autos a este Tribunal para fins de apreciação e julgamento, em sede de instrução preliminar (peça 6) , a análise dos pressupostos de procedibilidade previstos na IN/TCU 71/2012 verificou que não havia óbices preliminares que impedissem o prosseguimento desta tomada de contas especial, uma vez que não se configurou o transcurso de mais de dez anos entre o fato gerador e a primeira notificação válida dos responsáveis pela autoridade administrativa competente. Ademais, o valor atualizado do débito apurado (sem juros) em 1°/1/2017 era superior a R$ 100.000,00, na forma estabelecida conforme os arts. 6º, inciso I, e 19 da IN/TCU 71/2012, modificada pela IN/TCU 76/2016.
Em seguida, de pronto, a análise perfunctória concluiu pela necessidade de diligências para saneamento dos presentes autos e/ou obtenção de mais elementos probatórios que dessem suporte ao adequado exame técnico das irregularidades constatadas na fase interna no seguinte sentido, ipssis litteris (peça 6, p. 6-7) :
'27.	Diante do exposto, submetemos os autos à consideração superior, propondo:
27.1	realizar diligência, com fundamento nos arts. 10, § 1º, e 11 da Lei 8.443/1992 c/c o art. 157 do Regimento Interno deste Tribunal, ao Departamento Nacional de Infraestrutura de Transportes (Dnit) , para que, no prazo de noventa dias, sejam encaminhados informações e documentos referentes ao Termo de Cooperação 665/2010-DPP, firmado com o Ministério da Defesa, representado pelo Departamento de Engenharia e Construção do Exército (DEC) , para elaboração de projetos executivos de restauração e melhoramento da BR-135/BA, trechos Contorno Esquerdo de Barreiras - Entroncamento 020/242 (Barreiras) - São Desidério, e de construção do Contorno Direito de Barreiras, nos seguintes termos:
a) manifestação conclusiva acerca da execução física, total ou parcial, dos projetos apresentados pelo Departamento de Engenharia e Construção do Exército (DEC) , de acordo com as especificações contidas no plano de trabalho em cotejo com a análise já empreendida pela consultoria, inclusive quanto à possibilidade de aproveitamento da fração executada e à sua valoração financeira frente o montante envolvido no repasse, em se confirmando a inexecução parcial dos objetos;
b) situação atual das obras vinculadas aos projetos executivos como forma de demonstrar a utilidade dos objetos pactuados para os empreendimentos previstos;
c) avaliação das condutas efetivamente praticadas pelos responsáveis identificados que contribuíram para a ocorrência do dano ao erário, por meio da indicação da ação e/ou omissão individualizada dos envolvidos; e os respectivos nexos causais e culpabilidades, considerando, inclusive, eventual participação solidária de gestores do Departamento Nacional de Infraestrutura de Transportes (Dnit) e de empresas contratadas para execução de projetos e serviços de engenharia relacionados ao objeto do termo, bem como para fiscalização e acompanhamento da execução, diligenciando o Departamento de Engenharia e Construção do Exército (DEC) para obtenção das informações pertinentes, acaso entender necessárias ao exame;
d) matriz de responsabilização reformulada a partir da avaliação contida na alínea anterior; e
e) documentos pertinentes à liquidação das despesas do ajuste, tais como: notas fiscais e comprovantes de pagamento, boletins de medição, contratos e aditivos firmados com terceiros, termo de referência, planilhas orçamentárias da licitação e do contrato, bem como outros que caracterizem os pagamentos pelos serviços objetos desta diligência.'
Nos termos dos pronunciamentos uníssonos da unidade técnica (peças 7-8) , a proposta foi, então, submetida ao Ministro-Relator Marcos Bemquerer, que, nos termos do Despacho de 25/10/2018 (peça 9) , acolheu-a integralmente, ocasião em que foi promovida a diligência junto ao Departamento Nacional de Infraestrutura de Transportes (Dnit) mediante o Ofício 2664/2018-TCU/Secex-TCE, de 31/10/2018 (peça 10) , cujo recebimento em seu destino válido, na forma da lei, ocorreu em 9/11/2018 (peça 11) .
Em resposta, o Dnit, por intermédio do Ofício 4941/2019/ACE/DG/DNIT SEDE-DNIT, de 7/2/2019 (peça 12) , encaminhou as informações e documentos parciais e disponíveis naquele instante (peças 13-32) , assim como, após pedido de dilação de prazo solicitado e deferido (peças 33-34) , complementou o atendimento à diligência em 12/3/2019, por meio do Ofício 14344/2019/ACE/DG/DNIT SEDE, de 11/3/2019 (peça 35) .
Compulsando os autos, observou-se, ainda, o comparecimento espontâneo do Sr. Joaquim Maia Brandão Júnior, em 11/7/2019, mediante a habilitação de seu bastante procurador (peça 36) , bem como o pedido de vista, em 3/2/2020, por parte do Sr. Irasmon Gomes de Melo, enquanto auditor-chefe da Auditoria Interna do Departamento Nacional de Infraestrutura de Transportes (peça 37) .
De posse dos elementos comprobatórios obtidos em sede de diligência, após as considerações técnicas acerca da apuração dos fatos, identificação dos responsáveis e quantificação do dano para fins de ressarcimento, a instrução preliminar concluiu com a seguinte proposta de encaminhamento:
'73. 	Diante do exposto, submetemos os autos à consideração superior, propondo:
73.1 	realizar a CITAÇÃO dos responsáveis abaixo qualificados, com fundamento nos arts. 10, § 1º, e 12, incisos I e II, da Lei 8.443/1992 c/c o art. 202, incisos I e II, do Regimento Interno deste Tribunal, para que, no prazo de quinze dias, apresentem alegações de defesa quanto às irregularidades detalhadas a seguir:
	Irregularidade 1: inexecução parcial do objeto previsto no Termo de Cooperação 665/2010-DPP, sem aproveitamento da fração executada.
Dispositivos violados: art. 70, parágrafo único, da Constituição Federal de 1988; art. 93 do Decreto-Lei 200/1967; arts. 66, 76, 116, § 3º, inciso II, da Lei 8.666/1993; arts. 39 e 50 da Portaria Interministerial 127/2008 (vigente à época) ; e cláusula terceira, inciso II, do Termo de Cooperação 665/2010-DPP.
Qualificação dos responsáveis solidários:
Nome/CPF/função/gestão: Sr. Ítalo Fortes Avena, XXX.467.974-XX, chefe do Departamento de Engenharia e Construção do Exército, de 7/4/2009 a 29/6/2011.
Conduta: na condição de gestor máximo do Departamento de Engenharia e Construção do Exército, deixar de adotar providências para garantir a elaboração satisfatória dos projetos de engenharia previstos no referido termo de cooperação e contratados junto às empresas JBS Consultoria, Projetos e Construções Ltda. e Gerpro Gerenciamento e Projetos S/C Ltda., assim como permitir, durante o período de sua gestão, a aplicação de recursos públicos repassados, no montante de R$ 519.204,49, sem que fossem solucionadas as falhas técnicas detectadas;
Nexo de causalidade: os atos omissivos e comissivos praticados pelo responsável frustraram os objetivos do ajuste e propiciaram o dano ao erário decorrente do pagamento integral dos objetos dos Contratos 5 e 6/2009 sem, no entanto, qualquer contrapartida aproveitável em termos de resultado; e
Culpabilidade: não há excludentes de ilicitude, de culpabilidade e de punibilidade; é razoável supor que o responsável tinha consciência da ilicitude de sua conduta; era exigível conduta diversa da praticada, qual seja, adotar todas as medidas necessárias para garantir a elaboração satisfatória dos projetos de engenharia previstos na cooperação firmada com o Dnit.
Nome/CPF/função/gestão: Sr. Joaquim Maia Brandão Júnior, XXX.760.267-XX, chefe do Departamento de Engenharia e Construção do Exército, de 30/6/2011 a 7/12/2015.
Conduta: 	na condição de gestor máximo do Departamento de Engenharia e Construção do Exército, deixar de adotar providências para garantir a elaboração satisfatória dos projetos de engenharia previstos no referido termo de cooperação e contratados junto às empresas JBS Consultoria, Projetos e Construções Ltda. e Gerpro Gerenciamento e Projetos S/C Ltda., assim como permitir, durante o período de sua gestão, a aplicação de recursos públicos repassados, no montante de R$ 296.266,60, sem que fossem solucionadas as falhas técnicas detectadas;
Nexo de causalidade: os atos omissivos e comissivos praticados pelo responsável frustraram os objetivos do ajuste e propiciaram o dano ao erário decorrente do pagamento integral dos objetos dos Contratos 5 e 6/2009 sem, no entanto, qualquer contrapartida aproveitável em termos de resultado; e
Culpabilidade: não há excludentes de ilicitude, de culpabilidade e de punibilidade; é razoável supor que o responsável tinha consciência da ilicitude de sua conduta; era exigível conduta diversa da praticada, qual seja, adotar todas as medidas necessárias para garantir a elaboração satisfatório dos projetos de engenharia previstos na cooperação firmada com o Dnit.
Nome/CPF/função/gestão: Sr. Antônio Carlos Pavão Madureira, XXX.931.447-XX, responsável técnico da Diretoria de Obras de Cooperação do Departamento de Engenharia e Construção do Exército, entre 2009-2012.
Conduta: enquanto responsável técnico pelo acompanhamento e controle da execução do objeto previsto no referido termo de cooperação, deixar de adotar providências para garantir a elaboração satisfatória dos projetos de engenharia contratados junto às empresas JBS Consultoria, Projetos e Construções Ltda. e Gerpro Gerenciamento e Projetos S/C Ltda., assim como atestar a execução dos produtos eivados de falhas técnicas sem a correspondente solução a contento.
Nexo de causalidade: os atos omissivos e comissivos praticados pelo responsável frustraram os objetivos do ajuste e propiciaram o dano ao erário decorrente do pagamento integral dos objetos dos Contratos 5 e 6/2009 sem, no entanto, qualquer contrapartida aproveitável em termos de resultado; e
Culpabilidade: não há excludentes de ilicitude, de culpabilidade e de punibilidade; é razoável supor que o responsável tinha consciência da ilicitude de sua conduta; era exigível conduta diversa da praticada, qual seja, adotar todas as medidas necessárias junto às empresas contratadas para garantir a elaboração satisfatória dos projetos de engenharia previstos na cooperação firmada com o Dnit.
Nome/CPF/função/gestão: Sr. Fábio de Souza Pereira Borges, XXX.032.657-XX, responsável técnico da Diretoria de Obras de Cooperação do Departamento de Engenharia e Construção do Exército, entre 2009-2012.
Conduta: enquanto responsável técnico pelo acompanhamento e controle da execução do objeto previsto no referido termo de cooperação, deixar de adotar providências para garantir a elaboração satisfatória dos projetos de engenharia contratados junto às empresas JBS Consultoria, Projetos e Construções Ltda. e Gerpro Gerenciamento e Projetos S/C Ltda., assim como atestar a execução dos produtos eivados de falhas técnicas sem a correspondente solução a contento.
Nexo de causalidade: os atos omissivos e comissivos praticados pelo responsável frustraram os objetivos do ajuste e propiciaram o dano ao erário decorrente do pagamento integral dos objetos dos Contratos 5 e 6/2009 sem, no entanto, qualquer contrapartida aproveitável em termos de resultado; e
Culpabilidade: não há excludentes de ilicitude, de culpabilidade e de punibilidade; é razoável supor que o responsável tinha consciência da ilicitude de sua conduta; era exigível conduta diversa da praticada, qual seja, adotar todas as medidas necessárias junto às empresas contratadas para garantir a elaboração satisfatória dos projetos de engenharia previstos na cooperação firmada com o Dnit.
e/ou recolha aos cofres do Departamento Nacional de Infraestrutura de Transportes as quantias especificadas no Apêndice I desta instrução, referente à irregularidade e aos elementos de responsabilização acima descritos, atualizada monetariamente a partir da respectiva data até o efetivo recolhimento, abatendo-se na oportunidade a quantia eventualmente ressarcida, na forma da legislação em vigor;
	Irregularidade 2: não comprovação da boa e regular aplicação de parte dos recursos públicos transferidos por força do Termo de Cooperação 665/2010-DPP, em razão de despesas incorridas sem previsão no plano de trabalho pactuado e desacompanhadas dos comprovantes de liquidação que as suportaram.
Dispositivos violados: art. 70, parágrafo único, da Constituição Federal; arts. 61, 62 e 63 da Lei 4.320/1964; art. 93 do Decreto-Lei 200/1967; art. 145 do Decreto 93.872/1986; arts. 39 e 50 da Portaria Interministerial 127/2008 (vigente à época) ; e cláusula terceira, inciso II, do Termo de Cooperação 665/2010-DPP.
Qualificação dos responsáveis:
Nome/CPF/função/gestão: Sr. Ítalo Fortes Avena, XXX.467.974-XX, chefe do Departamento de Engenharia e Construção do Exército, de 7/4/2009 a 29/11/2011.
Conduta: na condição de gestor máximo do Departamento de Engenharia e Construção do Exército, permitir e autorizar o uso de recursos oriundos da referida cooperação, no montante de R$ 275.204,81, com mão de obra temporária e fundo de reequipamento do Exército sem que houvesse previsão no plano de trabalho pactuado e desacompanhadas dos comprovantes de liquidação que as suportaram;
Nexo de causalidade: os atos praticados pelo responsável ocasionaram a utilização de recursos públicos em despesas não autorizadas e sem a devida comprovação legal, resultando em presunção de dano ao erário; e
Culpabilidade: não há excludentes de ilicitude, de culpabilidade e de punibilidade; é razoável supor que o responsável tinha consciência da ilicitude de sua conduta; era exigível conduta diversa da praticada, qual seja, garantir a aplicação dos recursos públicos transferidos por força do Termo de Cooperação 665/2010-DPP em consonância com o plano de trabalho firmado com o Dnit e com as normas de regência da despesa pública.
Nome/CPF/função/gestão: Sr. Carlos Alberto Almeida da Silva, XXX.285.567-XX, ordenador de despesa do Departamento de Engenharia e Construção do Exército, entre 2010 e 2011.
Conduta: na condição de ordenador de despesas, realizar pagamentos de despesas públicas no montante de R$ 275.204,81, com recursos oriundos da referida cooperação, a título de mão de obra temporária e fundo de reequipamento do Exército sem que houvesse previsão no plano de trabalho pactuado e desacompanhadas dos comprovantes de liquidação que as suportaram;
Nexo de causalidade: os atos praticados pelo responsável ocasionaram a utilização de recursos públicos em despesas não autorizadas e sem a devida comprovação legal, resultando em presunção de dano ao erário; e/
Culpabilidade: não há excludentes de ilicitude, de culpabilidade e de punibilidade; é razoável supor que o responsável tinha consciência da ilicitude de sua conduta; era exigível conduta diversa da praticada, qual seja, aplicar os recursos públicos transferidos por força do Termo de Cooperação 665/2010/2012-DPP em consonância com o plano de trabalho firmado com o Dnit e com as normas de regência da despesa pública.
e/ou recolha aos cofres do Departamento Nacional de Infraestrutura de Transportes as quantias especificadas no Apêndice I desta instrução, referente à irregularidade e aos elementos de responsabilização acima descritos, atualizada monetariamente a partir da respectiva data até o efetivo recolhimento, abatendo-se na oportunidade a quantia eventualmente/e ressarcida, na forma da legislação em vigor.'
Por oportuno, à luz das conclusões obtidas pelo Dnit durante a apuração da fase interna, a unidade técnica deste Tribunal, no entanto, após análise minuciosa dos fatos adstritos ao ajuste, concluiu que Srs. Olavo Guisard Leal Ferreira, André Luiz Stangl Risse, Rubens Correa Leão e Wagner Oliveira Gonçalves não deveriam integrar o polo passivo desta tomada de contas especial, na forma dos itens 40-45 e 65-66 da instrução preliminar (peça 38, p. 10-11 e 14) .
Partindo dessas premissas, com a aquiescência dos dirigentes da unidade técnica, nos termos dos pronunciamentos uníssonos (peças 39-40) , a proposta foi, então, submetida ao Ministro-Relator Marcos Bemquerer Costa, que, conforme o Despacho de 14/8/2020 (peça 41) , acolheu-a integralmente, ocasião em que foram promovidas as devidas comunicações processuais da seguinte forma:
 (...) 
Compulsando os autos, representados pela Advocacia-Geral da União (peças 57-60, 62-65, 71-74 e 77-80) , observam-se as alegações de defesa apresentadas em 11/11/2020, pelo Sr. Antônio Carlos Pavão Madureira (peça 96) , pelo Sr. Carlos Alberto Almeida da Silva (peça 97) , pelo Sr. Joaquim Maia Brandão Júnior (peça 99) , Sr. Ítalo Fortes Avena (peça 100) e pelo Sr. Fábio de Souza Pereira Borges (peça 101) , após o deferimento de pedidos de dilação de prazo solicitados e apreciados inclusive pelo relator deste feito (peças 66-70, 75 e 81-95) .
Assim, os autos foram, então, encaminhados à unidade técnica para fins de instrução e consequente apreciação no mérito pelo Tribunal, após a prévia manifestação do Parquet de Contas.
EXAME TÉCNICO
O exame técnico ora proposto compreende a análise das alegações de defesa apresentadas após citação, tomando como base as irregularidades atribuídas aos responsáveis em específico, no âmbito da preliminar, em cotejo com os elementos comprobatórios já constantes dos autos e os argumentos que possam ser aproveitados em favor deles em manifestações colhidas na fase interna desta tomada de contas especial, acaso existentes.
A princípio, tendo em vista que as alegações de defesa dos responsáveis foram apresentadas por um único representante da Advocacia-Geral da União (peças 96-101) e à semelhança do conteúdo argumentativo, reputa-se adequado trazê-las conjuntamente naquilo que for comum a todos, com destaque em separado às respectivas individualidades também abordadas pelas defesas.
Das preliminares contidas nas alegações de defesa apresentadas pelos responsáveis (peças 96-101) , acompanhadas das respectivas análises.
Argumentação da defesa
2.1  As alegações de defesa de todos os responsáveis foram apresentadas pela Advocacia-Geral da União, que em suas peças de defesa, preliminarmente, justifica que a presente representação extrajudicial partiu de solicitações dos próprios responsáveis (peças 59, 63, 73 e 79) .
2.2  Por sua vez, a Consultoria Jurídica Adjunta do Comando do Exército, por meio dos Pareceres 407, 687 e 1253/2020/CONJUR-EB/CGU/AGU (peça 57, 65, 74 e 82) , manifestou-se favorável ao pleito dos militares, sob os seguintes fundamentos, em suma:
os subsídios técnicos fornecidos pelo Departamento de Engenharia e Construção do Comando do Exército indicaram que os atos praticados pelos requerentes (i) foram dentro do exercício das atribuições constitucionais, legais ou regulamentares; (ii) não se pautaram com abuso ou desvio de poder, ilegalidade, conflito de interesses, improbidade ou imoralidade administrativa; (iii) não foram alvos de processo administrativo ou penal no qual a responsabilidade tenha feito coisa julgada na esfera cível ou penal (iv) não foram levados a juízo por requerimento da União; e (v) não foram alvos de processo disciplinar ou de controle interno;
importou asseverar que o órgão consultivo, em outras oportunidades (ex. NUP 00687.001372/2019-08, PARECER n. 0400/2020/CONJUR-EB/CGU/AGU, Seq. 13) , havia deferido a representação em igual situação fática do DNIT;
em face da fé pública contida nas declarações emanadas do Departamento de Engenharia e Construção (DEC) e considerando que não coube àquele órgão consultivo realizar valoração dos atos administrativos praticados pelos gestores públicos, presumiu-se, por determinação constitucional, a inocência dos requerentes, de modo a considerar inexistente qualquer impedimento para o deferimento da representação extrajudicial;
não se vislumbrou a incidência ao caso concreto de qualquer inciso do art. 9º da Portaria CGU 42, de 25 de outubro de 2018;
entendeu-se que os atos foram praticados em observância dos princípios elencados no caput do art. 37 da Constituição, pois os requerentes exerceram os atos inerentes às suas funções, havendo a presunção relativa de que agiram com fiel observância aos princípios constitucionais da legalidade, impessoalidade, moralidade, publicidade e eficiência, sem prejuízo de outros princípios e garantias aplicáveis ao caso concreto; e
todos declararam a não constituição de advogado privado (ou a imediata destituição quando do deferimento da representação aqui solicitada) para atuar em sua defesa no processo relativo aos fatos descritos pelo TCU nos ofícios inaugurais.
2.3  Partindo dessas premissas, os requerimentos de representação extrajudicial foram deferidos como forma de proporcionar a defesa de todos os responsáveis arrolados nestes autos por um membro da Advocacia-Geral da União junto a este Tribunal.
Análise
2.4  Em síntese, examina-se a utilização de membro da Advocacia-Geral da União (AGU) para a defesa de militares das Forças Armadas citados nestes autos, com as justificativas de que os atos impugnados foram por ele praticados dentro do exercício das atribuições constitucionais, legais ou regulamentares; não se pautaram com abuso ou desvio de poder, ilegalidade, conflito de interesses, improbidade ou imoralidade administrativa; não foram alvos de processo administrativo ou penal no qual a responsabilidade tenha feito coisa julgada na esfera cível ou penal, não foram levados a juízo por requerimento da União; e não foram alvos de processo disciplinar ou de controle interno.
2.5  Em uma análise mais detida acerca das peças de defesa apresentadas (peças 96-101) , observa-se que o membro da AGU fundamenta a sua atuação na Constituição Federal de 1988, na Lei Complementar 73/1993 e na Lei 13.327/2016, cujo teor dos dispositivos correlatos remonta à transcrição em razão da relevância, in verbis (com destaques inseridos) :
Constituição Federal de 1988
'Art. 131. A Advocacia-Geral da União é a instituição que, diretamente ou através de órgão vinculado, representa a União, judicial e extrajudicialmente, cabendo-lhe, nos termos da lei complementar que dispuser sobre sua organização e funcionamento, as atividades de consultoria e assessoramento jurídico do Poder Executivo.'
Lei Complementar 73/1993 - Lei Orgânica da AGU
'Art. 29. É defeso aos membros efetivos da Advocacia-Geral da União exercer suas funções em processo judicial ou administrativo:
IV - nas hipóteses da legislação processual.'
Lei 13.327/2016, sobre
'Art. 37. Respeitadas as atribuições próprias de cada um dos cargos de que trata este Capítulo, compete a seus ocupantes: [das carreiras jurídicas da União]
 (...) 
XVII - atuar na defesa de dirigentes e de servidores da União, de suas autarquias e de suas fundações públicas quando os atos tenham sido praticados dentro das atribuições institucionais e nos limites da legalidade, havendo solicitação do interessado;'
2.6  Por sua vez, também utilizada pelo membro da AGU como fundamento de sua atuação, a Portaria 42/2018, da Consultoria-Geral da União, que disciplina os procedimentos relativos à representação extrajudicial da União e de seus agentes públicos, preleciona que (com destaques inseridos) :
'Art. 9º Não cabe a representação extrajudicial do agente público quando se observar:
 (...) 
IV - incompatibilidade com o interesse geral no caso concreto;
V - conduta com abuso ou desvio de poder, ilegalidade, conflito de interesses, improbidade ou imoralidade administrativa, especialmente se comprovados e reconhecidos administrativamente por órgão de auditoria ou correição;'
2.7  No caso concreto, os responsáveis cujas defesas foram elaboradas pela Consultoria Jurídica Adjunta ao Comando do Exército vinculada à Advocacia-Geral da União foram chamados ao processo para se defender de ilegalidades supostamente praticadas, inclusive, relacionadas a prejuízos ao erário. Desse modo, resta evidente que há conflito de interesses na atuação do advogado da União para a defesa de causa contrária aos interesses dela, ou seja, defendendo que não há prejuízo ou débito ao erário federal causado pelo responsável. 
2.8  Além disso, o órgão de auditoria, conforme mencionado na própria portaria, in casu, o Tribunal de Contas da União, já constatou irregularidades em sede de instrução preliminar, estando agora o processo em curso de apuração de responsabilidade. Pode-se discutir a existência ou não da responsabilidade dos agentes envolvidos nessa fase do processo, mas, durante a sua apuração, devem ser observadas as hipóteses de vedação de atuação de advogados públicos, em caso de ilegalidade reconhecida por órgão de auditoria.
2.9  Ademais, há grave incompatibilidade da atuação da referida consultoria jurídica vinculada à AGU, neste caso concreto, com o interesse geral, tendo em vista que tenta obstar a plena apuração das responsabilidades que permitiriam à sociedade e à União recompor e restituir o prejuízo causado ao erário federal pelas irregularidades perpetradas na execução da avença sob análise, no insucesso dos argumentos trazidos em sede de contraditório e ampla defesa.
2.10 Com efeito, urge inolvidar que os acórdãos condenatórios consubstanciam-se em títulos executivos extrajudiciais e, no bojo deste processo de tomada de contas especial, em se tratando de débito imputado e/ou multa cominada a agentes públicos, segundo a sistemática vigente, o ajuizamento da ação de execução não incumbe a esta Corte de Contas que prolatará a decisão, mas sim aos órgãos competentes para representar judicialmente o ente federado, e, como regra, tal mister de envergadura constitucional cabe à própria AGU, configurando-se mais uma hipótese de conflito de interesse.
2.11 Desse modo, entende-se que a atuação da AGU, em casos como este, em que tenha que representar dirigentes e gestores deve se limitar a situações em que se defende a legalidade do ato praticado, no interesse da coletividade e da instituição conforme já preconizam as normas regulamentares, não em benefício individual do administrador público.
2.12 Por oportuno, há diversos casos em que essa situação se configura, por exemplo, quando um gestor é obrigador a fornecer determinada medicação ou a promover a internação de pacientes, em razão de determinação judicial, sob pena de prisão por desobediência. Nesse caso, por exemplo, a impossibilidade de cumprimento da decisão judicial, seja por falta de recursos orçamentários, seja pela inviabilidade física da internação, apenas para ficar nessas duas ilustrações, pode ser objeto de defesa judicial (ou extrajudicial, se for o caso) do gestor ou servidor que estiver ameaçado de prisão, porquanto aí se configura um interesse coletivo, ou da instituição, que merece apoio especializado, sem o que a necessidade de contratar um advogado particular oneraria demais aqueles que optaram por exercer essas funções.
2.13 No entanto, é evidente que limites devem ser impostos a fim de evitar que a Advocacia-Geral da União se transforme em mera instância causídica de gestores supostamente faltosos, substituindo o representante ou o advogado particular para a defesa judicial ou extrajudicial. De mais a mais, no âmbito do TCU, especificamente, não há obrigatoriedade de constituição de advogado formal para a defesa, o que deveria tornar a instrumentalização da Advocacia-Geral da União para esse fim algo ainda mais excepcional.
2.14 Não é demais destacar que o STJ possui orientação firmada no sentido de que a defesa particular do agente por procurador público configura improbidade administrativa, salvo se houver interesse convergente da Administração (grifos não constam do original) :
'PROCESSUAL CIVIL E ADMINISTRATIVO. IMPROBIDADE. OFENSA AO ART. 535 DO CPC NÃO CONFIGURADA. PREFEITO RÉU EM AÇÃO POPULAR. DEFESA JUDICIAL PROMOVIDA PELA PROCURADORIA MUNICIPAL. INTERESSES CONFLITANTES. DOLO GENÉRICO. REVISÃO DAS SANÇÕES. SÚMULA 7/STJ.
1. O Tribunal a quo condenou o ora recorrente pela prática de improbidade administrativa, por ter, na condição de prefeito, utilizado o serviço da procuradoria municipal para promover sua defesa jurídica pessoal em Ação Popular na qual o cidadão autor deduzira a nulidade de atos abusivos praticados no exercício do mandato, a saber, a substituição do brasão oficial por outro semelhante ao do seu partido político e promoção pessoal irregular em anúncios de serviços e obras públicas.
 (...) 
5. O STJ possui orientação firmada no sentido de que a defesa particular do agente por procurador público configura improbidade administrativa, salvo se houver interesse convergente da Administração.'
2.15 Também nesse sentido:
'CONSTITUCIONAL. AÇÃO CIVIL PÚBLICA. IMPROBIDADE ADMINISTRATIVA. MUNICÍPIO DE ARAXÁ. AGENTES POLÍTICOS. PREFEITO, VICE-PREFEITO E SECRETÁRIOS. USO DA ADVOCACIA PÚBLICA PARA A DEFESA DE AGENTE POLÍTICO EM CAUSAS ELEITORAIS, CRIMINAIS E DE IMPROBIDADE ADMINISTRATIVA NAS QUAIS OS INTERESSES DA ADMINISTRAÇÃO PÚBLICA NÃO SÃO CONVERSENTES COM OS INTERESSES PRIVADOS DO AGENTE POLÍTICO. IMPOSSIBILIDADE. JURISPRUDÊNCIA FIRMADA PELO SUPERIOR TRIBUNAL JUSTIÇA EM 2006. VIOLAÇÃO DOS ARTS. 9º E 11, DA LEI N. 8.429192. CONFIGURAÇÃO. SENTENÇA REFORMADA. - A jurisprudência do Superior Tribunal de Justiça firmou-se, a partir de 2006, no sentido de não ser cabível a defesa de agente político, por advogado público ou contratado pelo ente público, quando os interesses daquele não forem convergentes com os interesses da Administração Pública. - Hipótese na qual estão configuradas as condutas previstas no art. 9º, da Lei n. 8.429/92, pois houve enriquecimento ilícito de agente político ao deixar de contratar, por sua própria conta, serviços advocatícios para a defesa em ações nas quais o interesse pessoal era divergente do interesse público, e, ainda, no art. 11, da LIA, pois, na melhor das hipóteses, houve dolo genérico ao violar princípios constitucionais afetos à Administração Pública, sendo prescindível a prova do dano, atraindo. - Os agentes políticos devem ser condenados, portanto, ao ressarcimento ao erário dos prejuízos causados e, ainda, condenado nas penalidades previstas no art. 12, inciso III, da LIA. 
 (...) 
RECURSOS ESPECIAIS. AÇÃO CIVIL PÚBLICA. MUNICÍPIO. PREFEITO E SECRETÁRIOS MUNICIPAIS. UTILIZAÇÃO DE ADVOGADOS EM AÇÕES PARTICULARES. IMPROBIDADE. REEXAME. ÓBICE DA SÚMULA Nº 07/STJ. ACÓRDÃO EM CONSONÂNCIA COM A JURISPRUDÊNCIA DO STJ. SÚMULA Nº 83/STJ. PROPORCIONALIDADE. IMPOSSIBILIDADE DE ANÁLISE EM RECURSO ESPECIAL. SÚMULA Nº 07/STJ. PARECER PELO NÃO PROVIMENTO DOS RECURSOS ESPECIAIS. I. A análise da pretensão recursal demanda a incursão no conjunto fático probatório acostado aos autos, o que é vedado em apelo especial, por óbice da Súmula 7 do STJ. II. Ao divisar a improbidade na conduta dos agentes públicos, consistente na utilização do corpo jurídico da municipalidade para patrocinar seus interesses, a Corte de Justiça adotou entendimento consonante com a jurisprudência dessa Corte Superior. III. A jurisprudência desse Superior Tribunal de Justiça entende por ilícito o uso da máquina pública, no caso, o patrocínio de assessores jurídicos, para a defesa de interesse pessoal do agente político, admitindo-se, tão somente, nos casos em que exista convergência com o interesse da Administração Pública. 
 (...) 
No julgamento do dissídio jurisprudencial suscitado no REsp n. 681.571, a Ministra Eliana Calmon consolidou o entendimento no sentido de que é legítima a defesa dos gestores por advogados públicos nos casos em que a defesa pessoal confunde-se com a defesa do órgão ao qual o advogado encontra-se vinculado. Porém, estabeleceu que essa atuação será ilegítima, diante da existência de conflito entre o interesse público e a matéria objeto de defesa. Fica claro, assim, que esta Corte Superior de Justiça não aplica de forma indiscriminada condenações por improbidade administrativa aos processos em que se discute a atuação dos Advogados públicos em favor dos agentes públicos. Antes, é necessário analisar o caso concreto, verificar se a atuação do Advogado público, efetivo ou comissionado, apesar de estar vinculada ao exercício da função pública dos réus aos quais defende, conflita com os interesses da administração pública. 
 (...) 
ADMINISTRATIVO. CONTRATAÇÃO DE ADVOGADO PARTICULAR PARA DEFESA DOS INTERESSES DO MUNICÍPIO. UTILIZAÇÃO DO CAUSÍDICO PARA ATUAR EM AÇÃO DE IMPROBIDADE AJUIZADA CONTRA O PREFEITO. DEFESA DE INTERESSE PESSOAL DO ALCAIDE. IMPOSSIBILIDADE. 1. Conforme a jurisprudência desta Corte, configura uso ilícito da máquina pública a utilização de procurador público, ou a contratação de advogado particular, para a defesa de interesse pessoal do agente político, exceto nos casos em que houver convergência com o próprio interesse da Administração. Nesse sentido: REsp 703.953/GO, Rel. Ministro Luiz Fux, 1ª Turma, DJe 03/12/2007, p. 262; AgRg no REsp 681.571/GO, Rel.ª Ministra Eliana Calmon, 2ª Turma, DJe 29/06/2006, p. 176. 2. 
 (...) 
No caso em apreço, o Tribunal a quo formou sua convicção a partir do conjunto fático probatório dos autos, para concluir que a improbidade administrativa restou configurada. Isso porque constatou que a atuação da advocacia pública, em favor do Prefeito e da Vice-Prefeita, em determinadas ações penais, ações de improbidade administrativa e em comissão parlamentar de inquérito, foi ilegítima, porque seguramente contrária aos interesses da administração pública (fls.1.626-1.631) . 
 (...) 
 (STJ - REsp: 1755652 MG 2018/0184650-3, Relator: Ministro FRANCISCO FALCÃO, Data de Publicação: DJ 25/09/2018) '
2.16 Na mesma linha, o art. 22 da Lei 9.028/1995 que dispõe sobre o exercício de atribuições da AGU diz que (grifos não constam do original) :
'Art. 22. A Advocacia-Geral da União e os seus órgãos vinculados, nas respectivas áreas de atuação, ficam autorizados a representar judicialmente os titulares e os membros dos Poderes da República, das Instituições Federais referidas no Título IV, Capítulo IV, da Constituição, bem como os titulares dos Ministérios e demais órgãos da Presidência da República, de autarquias e fundações públicas federais, e de cargos de natureza especial, de direção e assessoramento superiores e daqueles efetivos, inclusive promovendo ação penal privada ou representando perante o Ministério Público, quando vítimas de crime, quanto a atos praticados no exercício de suas atribuições constitucionais, legais ou regulamentares, no interesse público, especialmente da União, suas respectivas autarquias e fundações, ou das Instituições mencionadas, podendo, ainda, quanto aos mesmos atos, impetrar habeas corpus e mandado de segurança em defesa dos agentes públicos de que trata este artigo. (Redação dada pela Lei nº 9.649, de 1998) (Vide Medida Provisória nº 2.216-37, de 2001) '
2.17 Sobre o tema, os precedentes deste Tribunal se posicionam da seguinte forma, conforme excertos extraídos dos respectivos votos, in verbis:
Voto do Acórdão 545/2015Plenário | Relator: Ministro Raimundo Carreiro
'8. Em tese, advogados não poderiam atuar, ao mesmo tempo, em polos opostos, ou seja, se são remunerados para defender a correta aplicação das normas internas da estatal e da legislação pátria em vigor não podem arvorar-se em defensores de agentes que estão sendo citados pelo TCU justamente por desobediência a esses normativos. Esse tipo de conduta em que é identificado inequívoco conflito de interesses é repelida veementemente na jurisprudência deste Tribunal, a exemplo das decisões colacionadas pela Unidade Técnica no Relatório precedente: Acórdãos 35/2000 e 313/2008, ambos do Plenário e, ainda, o Acórdão 1179/2008-TCU-Primeira Câmara'
Voto do Acórdão 689/2020Plenário | Relator: Ministro Weder de Oliveira
'41.	Na instrução à peça 20, identificou-se que um profissional do próprio Cofeci formulou a defesa dos responsáveis nos autos.
42.	A Selog, naquela ocasião, propôs determinar ao conselho que se abstivesse de utilizar os serviços advocatícios de seu corpo técnico para defender dirigentes (ou ex-dirigentes) da entidade em processos administrativos ou judiciais, quando comprovado que os atos praticados teriam sido manifestamente ilegais ou contrários aos interesses da instituição, tendo em conta o caráter personalíssimo de sua responsabilização.
43.	Contudo, na derradeira instrução dos autos, a Selog retifica sua proposta e, com fundamento no art. 7º da Resolução TCU 265/2014, propõe que tal falha seja objeto de ciência ao Cofeci, com o que estou de acordo.'
2.18 No caso em questão, inobstante as preliminares arguidas no sentido de motivar o patrocínio da causa pela Advocacia-Geral da União (peças 96-101) , entende-se que não restou configurado o interesse da administração na defesa de gestores e servidores cujos atos foram reputados irregulares e contrários à própria instituição, inclusive com prejuízo aos cofres do Tesouro Nacional, razões pelas quais não estaria apto à defesa por membro da Advocacia-Geral da União.
2.19 Destarte, no mérito, propõe-se dar ciência à Advocacia-Geral da União e à Consultoria Jurídica Adjunta ao Comando do Exército que a utilização dos serviços advocatícios de seu corpo técnico para defender agente público, civil ou militar, em processo administrativo de tomada de contas especial, quando em apuração de atos supostamente praticados com ilegalidades ou contrários aos interesses do poder público, tendo em conta o caráter personalíssimo de sua responsabilização e o fim pretendido de ressarcir os cofres públicos da União, contraria os dispositivos correlatos previstos na Constituição Federal de 1988, na Lei Complementar 73/1993, na Lei 13.327/2016 e na Lei 9.028/1995, bem como a jurisprudência do Superior Tribunal de Justiça e desta Corte de Contas.
2.20 Por último, a despeito do entendimento acima perfilhado, reputa-se adequado e necessário o exame dos documentos lavrados pela Advocacia-Geral da União como alegações de defesa em favor dos responsáveis para fins de formação de juízo quanto a sua procedência total ou parcial, em homenagem ao exercício do contraditório e da ampla defesa e ao princípio da instrumentalidade das formas que arregimenta a processualística desta Corte de Contas.
Argumentação da defesa
2.21 Em sede de preliminar, a defesa dos responsáveis suscita a aplicação da tese do Tema 899, em decorrência do julgamento do Recurso Extraordinário 636.886 pelo Supremo Tribunal Federal, por meio restou assentado o entendimento de que a execução de títulos executivos extrajudiciais fundada em decisão da Corte de Contas prescreve no mesmo prazo que a cobrança do crédito fiscal previsto no art. 174 do Código Tributário Nacional c/c art. 40 da Lei 6.830/1980, ou seja, em 5 cinco anos.
2.22 Em que pese a suposta obscuridade levantada pelo TCU em sede de embargos de declaração ainda pendente de apreciação, com a possibilidade de aplicação analógica do prazo geral do Código Civil nos termos do Acórdão 1441/2016-TCU-Plenário ou da sistemática prescricional esposada pela Primeira Turma do STF, quando do julgamento do MS 32.201, a defesa sustenta que o posicionamento esposado pelo STF, tanto no MS 32.201, quanto no RE 636.886, exclui a aplicação analógica das normas de Direito Civil quando houver normatização própria de Direito Administrativo que possa ser utilizada no caso concreto.
2.23 Nesse contexto, nos moldes daquilo já pleiteado por este Tribunal perante o STF, o mais adequado é o entendimento do acórdão proferido no MS 32.201, no sentido de aplicar integralmente a Lei 9.873/1999, seja em razão da interpretação correta e da aplicação direta desta lei, seja por analogia, para fins de aferição da prescrição das pretensões por parte do TCU.
2.24 Segundo o entendimento da defesa, para o STF, os marcos prescricionais previstos na Lei 9.873/1999, quando aplicados ao contexto da tomada de contas especial, somente são operacionalizados por atos próprios do TCU e não por qualquer mero ato de impulso oficial praticado no órgão repassador de recursos.
2.25 Em sua explanação, a defesa sustenta que o primeiro marco interruptivo foi o Acórdão 640/205-TCU-Plenário, de 25/3/2015, com determinação de instauração da tomada de contas especial nos casos em que as medidas saneadoras restassem infrutíferas. E a próxima interrupção foi a notificação para a apresentação de defesa, cujo recebimento por parte dos responsáveis ocorreu em 26/8/2020.
2.26 Destarte, por se tratar de matéria de ordem pública, a defesa pugna pelo reconhecimento da prescrição no caso em vertente, considerando que, da distância temporal entre os dois marcos interruptivos acima, perpassaram cinco anos, três meses e um dia, tomando como base o entendimento esposado pelo STF e sugerido pelo TCU como solução.
2.27 Alternativamente, acaso entenda este Tribunal pela inocorrência da prescrição na forma guerreada com base nos marcos interruptivos considerados no MS 32.201 do STF, a defesa considera imperioso que se aguarde o trânsito em julgado do Recurso Extraordinário 636.886 para o regular processamento da presente TCE, uma vez que o resultado dos embargos de declaração opostos pelo TCU perante o STF podem modificar radicalmente a forma de cálculo do prazo prescricional aplicável ao presente procedimento, ante as seguintes considerações, com destaques nos originais:
''27. 	Conforme extrai-se do pleito movido nos embargos, há dúvidas, por parte desta própria corte, acerca da possibilidade jurídica de aplicação do tema 899 à fase anterior à condenação, bem como acerca do prazo prescricional aplicável à espécie e os marcos suspensivos ou interruptivos.
28. 	Como cediço, a suspensão de processos que versam sobre matéria objeto de repercussão geral é disciplinada pelo art. 1.035, §5º, do Código de Processo Civil. Sobre o tópico, o Supremo Tribunal Federal, no julgamento do RE 958.252, já havia se manifestado que a suspensão não é automática, dependendo de manifestação do relator para que ocorra.
Dessa forma, se antes havia alguma dúvida acerca da interpretação do mandamento do art. 1.035, §5º, do CPC/2015, após o julgamento da questão de ordem no paradigmático RE 966.177, resta consolidado o entendimento de que a suspensão dos processos em trâmite nas instâncias ordinárias, ou mesmo em âmbito administrativo, em razão de veicularem matéria objeto de repercussão geral reconhecida pelo STF constitui medida que se encontra dentro do âmbito de discricionariedade do Relator. Cabe somente a este aferir a necessidade e a possibilidade de sobrestamento dos processos em curso, para fins de preservação da segurança jurídica e garantia da isonomia, de acordo com a situação peculiar de cada tema pendente de análise de mérito pelo Plenário. (grifos nossos) 
29. 	Extrai-se do excerto acima que, além da necessidade de manifestação do Relator sobre a suspensão, a medida é igualmente aplicável aos processos em seara administrativa.
30. 	Considerando que o relator do Recurso Extraordinário nº 636886 havia se manifestado pela suspensão dos processos, mostra-se prudente, por uma questão de economia processual, a suspensão do presente processo, pois o resultado dos Embargos de Declaração impetrados incidirá de forma direta em matéria prejudicial de mérito, que poderá, ou não, estar prescrito, sendo interesse de todas as partes envolvidas que se aplique o direito em sua forma incontroversa.
31. 	Ademais, em situação de extrema similaridade, o Excelentíssimo Ministro Marcos Bemquerer Costa, em processo de alçada desta Corte de Contas, proferiu o seguinte despacho no processo TC Processo 031.257/2019-4, publicado no BTCU, Deliberações dos Colegiados e dos Relatores, de 28/10/2020:
Não obstante a proposta de mérito feita pela Secretaria de Fiscalização de Pessoal (Peças 5/6) , observo que o ato de concessão de aposentadoria constante destes autos (Peça 3) foi disponibilizado ao TCU em 15/07/2015, portanto há mais de 5 (cinco) anos.
Assim e considerando a decisão do Supremo Tribunal Federal no Recurso Extraordinário 636.553, que, em sede de repercussão geral, fixou o prazo de 5 (cinco) anos para que o TCU proceda ao registro dos atos de concessão de aposentadoria, reforma ou pensão, após o qual serão considerados definitivamente registrados, determino o sobrestamento deste feito até o trânsito em julgado do aludido Recurso Extraordinário (atualmente em fase apreciação de Embargos de Declaração) , nos termos do art. 157 do Regimento Interno/TCU e dos precedentes do Tribunal (v.g. Acórdão 8012/2020-TCU-Primeira Câmara, rel. Min. Subst. Weder de Oliveira; 7.313/2020 -1ª Câmara e 5.836/2020 -1ª Câmara, rel. Min. Walton Alencar Rodrigues; 7.120/2020 -2ª Câmara, rel. Min. Augusto Nardes; 8.954/2020 -2ª Câmara e 8.672/2020 -2ª Câmara, rel. Min. Raimundo Carreiro) . (grifos nossos) 
32. 	Assim, pelas razões expostas, pugna-se para que, acaso esta nobre Corte não entenda que a matéria de mérito esteja prescrita com fundamento no acórdão proferido pelo STF no bojo do MS nº 32.201, promova a suspensão do processo, com fundamento no art. 1.035, §5º do CPC, até o trânsito em julgado do RE nº 636886.'
Análise
2.28 O Supremo Tribunal Federal - STF, no Recurso Extraordinário - RE 636.886, fixou a tese, com repercussão geral reconhecida, de que 'é prescritível a pretensão de ressarcimento ao erário fundada em decisão de Tribunal de Contas' (Tema 899) . Em que pese o questionamento acerca da abrangência da tese ali firmada, no sentido de que se circunscreveria apenas ao processo de execução da condenação imposta pelo TCU (ou seja, inaplicável à pretensão de ressarcimento exercida no processo 'conhecimento' da TCE) , verifica-se que o STF, por meio de decisões prolatadas pelas suas duas turmas, tem decidido de forma reiterada que se aplica o prazo prescricional de 5 anos previsto na Lei 9.873/1999 às pretensões sancionatória e ressarcitória a cargo do Tribunal de Contas da União.
2.29 Seja por aplicação direta ou por analogia, a orientação sufragada é no sentido de que o prazo de 5 anos é compatível com a tese de que a ação e a execução prescrevem no mesmo prazo (Súmula 150 do STF) , bem como com o fato de que a Lei 9.873/1999 - que regulamenta o exercício de ação punitiva pela Administração Pública Federal, direta e indireta - regeria integralmente a prescrição no âmbito do TCU.
2.30 Quanto a este último aspecto, o Ministro Luís Roberto Barroso, no voto exarado no julgamento do MS 32.201, embora tenha advertido que a atuação do TCU, em sua acepção clássica, não se qualifica como exercício do poder de polícia, ressaltou que a Lei 9.873/1999 assumiria vocação regulatória geral da prescrição do exercício da competência sancionadora da Administração Pública, sendo sua disciplina aplicável a qualquer ação punitiva da Administração Pública Federal, exceto àquelas esferas em que exista regulamentação específica. Ademais, em virtude da autonomia científica do Direito Administrativo, não haveria razão plausível para suprimir a omissão da Lei Orgânica do Tribunal de Contas da União, no tocante ao estabelecimento de um prazo prescricional próprio, valendo-se das normas de direito civil, e não das de direito administrativo.
 (...) 
25.33 O Supremo Tribunal Federal tem se pronunciado no sentido de reconhecer não só a aplicação da prescrição quinquenal com fulcro na interpretação da Lei 9.873/1999, mas também a incidência dos marcos interruptivos do prazo prescricional consignados na referida lei, tantas vezes quanto presentes os suportes fáticos (MS 32.201, Relator: Min. Roberto Barroso) .
25.34 Entendimento que também foi adotado nas seguintes decisões monocráticas: MS 36.054, MS 34.256-MC, MS 35.512 e MS 36.067-MC, todos de relatoria do Min. Ricardo Lewandowski; MS 35.294, MS 35.539 e MS 35.971-TP, todos de relatoria do Min. Marco Aurélio; MS 32.201, Rel. Min. Roberto Barroso, e MS 36.127-MC e MS 35.940-MC, Min. Luiz Fux.
25.35 Em relação ao termo inicial da contagem do prazo prescricional, o caput do art. 1º da Lei 9.873/1999 oferece solução que não destoa do modelo adotado pelo TCU no incidente de uniformização de jurisprudência, em que se examinou a prescrição da pretensão punitiva, nos termos do Acórdão 1441/2016-TCU-Plenário, da relatoria do Min. Benjamin Zymler, com a adição da particularidade de explicitar o caso de infrações permanentes ou continuadas:
a) regra geral: 'data da prática do ato'  (o que equivale a 'ocorrência da irregularidade sancionada') ;
b) regra especial: 'no caso de infração permanente ou continuada, do dia em que tiver cessado'.
25.36 A Lei 9.873/1999, no art. 2º, estabelece as causas interruptivas da prescrição punitiva, consoante abaixo transcrito, já na redação conferida pela Lei 11.941/2009:
'Art. 2º Interrompe-se a prescrição da ação punitiva:
I - pela notificação ou citação do indiciado ou acusado, inclusive por meio de edital;
II - por qualquer ato inequívoco, que importe apuração do fato;
III - pela decisão condenatória recorrível;
IV - por qualquer ato inequívoco que importe em manifestação expressa de tentativa de solução conciliatória no âmbito interno da administração pública federal.'
25.37 O quadro a seguir indica alguns eventos processuais, ocorridos no curso de uma TCE (fase interna e externa) - instaurada em razão de irregularidades na aplicação de recursos da União transferidos a entes subnacionais - que poderiam ser enquadrados nas causas de interrupção da prescrição acima apontadas, sem prejuízo, é claro, de outras ocorrências fáticas elegíveis como marco interruptivo, a depender da forma de proceder de cada entidade ou órgão tomador de contas:
	I - pela notificação ou citação do indiciado ou acusado, inclusive por meio de edital;
	 (i) notificação no âmbito do procedimento administrativo de ressarcimento previamente à instauração da TCE;
 (ii) notificação efetuada pelo órgão tomador de contas acerca da instauração da TCE;
 (iii) citação efetuada pelo TCU.
*Data da ciência da notificação ou citação pelos responsáveis ou de publicação do edital no DOU.

	II - por qualquer ato inequívoco, que importe apuração do fato;
* procedimento que evidencie a apuração dos fatos irregulares, com o objetivo quantificar o dano e identificar possíveis responsáveis.
	 (i) relatório de sindicância ou PAD;
 (ii) relatório de apuração de irregularidades referente ao processo administrativo prévio à instauração da TCE;
 (iii) relatórios de fiscalização, pareceres, despachos, informações e memorandos relacionados à apuração dos fatos irregulares;
 (iv) relatório do tomador de contas;
 (v) relatório do controle interno; 
 (vi) termo de instauração ou designação de instauração da TCE;
 (vii) autuação da TCE no TCU; entre outras causas.
*Há quem inclua nesse grupo diligências que comprovam providências do responsável sobre as irregularidades investigadas.

	III - pela decisão condenatória recorrível.
	 (i) verifica-se apenas no âmbito do TCU com a data da prolação do acórdão condenatório recorrível.

	IV - por qualquer ato inequívoco que importe em manifestação expressa de tentativa de solução conciliatória no âmbito interno da administração pública federal.
	 (i) pedido de parcelamento;
 (ii) pagamento parcial do débito;
 (iii) qualquer manifestação do responsável que demonstre claramente a sua intenção de recolher o débito.

25.38 Bem se vê, portanto, que haveria uma multiplicidade de causas de interrupção da prescrição, conforme se depreende do art. 2º da Lei 9.873/1999. Tal exegese encontra respaldo em precedentes do STF, a exemplo do que se decidiu no julgamento do MS 36067, da relatoria do Min. Ricardo Lewandowski, com destaque para trecho do voto em que o Relator reconhece cinco causas de interrupção da prescrição, in verbis:
' (...) Assim, faz-se necessário levar em consideração que, apesar de os fatos objeto da apuração conduzida pela Corte de Contas remontarem aos anos de 1999 e 2000, período no qual o impetrante era Secretário de Saúde municipal, o Tribunal de Contas da União deu prosseguimento à tomada de contas especial por ter constatado a ocorrência de 5 causas interruptivas da prescrição, a saber: a) relatório de auditoria em conjunto realizada pelo Denasus e pela Secretaria Federal de Controle, lavrado em 06/07/2001, sendo este, certamente, um ato inequívoco que importou a apuração do fato (art. 2º, II, da Lei n. 9.873/1999) ; b) instauração de Tomada de Contas Especial pelo FNS, ocorrida em 05/10/2005, sendo este também, certamente, um ato inequívoco que importou a apuração do fato  (art. 2º, II, da Lei n. 9.873/1999) ; c) a autuação da presente Tomada de Contas Especial no âmbito do Tribunal de Contas da União, ocorrida em 12/08/2008, sendo este também, certamente, um ato inequívoco que importou a apuração do fato  (art. 2º, II, da Lei n. 9.873/1999) ; d) o ato que ordenou a citação do responsável, ora impetrante, ocorrida em 12/07/2010 (art. 2º, I, da Lei n. 9.873/1999) ; e e) o exercício do poder punitivo ocorrido em 20/06/2012, data da prolação do Acórdão 1563/2012-TCU-Plenário (art. 2º, III, da Lei n. 9.873/1999) .'
25.39 No caso concreto, portanto, tendo como parâmetro a tese firmada pelo STF, no RE 636.886, no sentido de que ambas as pretensões do TCU (sancionatória e ressarcitória) sujeitam-se ao prazo prescricional de 5 anos previsto na Lei 9.873/1999, considerando, ainda, o sistema prescricional delineado na citada lei, inclusive as causas de suspensão e de interrupção da prescrição, constatam-se os seguintes eventos processuais de acordo com as datas dos atos praticados no contexto de cada irregularidade apurada em sede de preliminar.
25.39.1 Em relação à irregularidade 1 - inexecução parcial do objeto previsto no Termo de Cooperação 665/2010-DPP, sem aproveitamento da fração executada:
 em 26/12/2011: termo inicial para contagem dos prazos prescricionais correspondente ao último pagamento realizado em favor da contratada (peça 38) ;
 em 25/4/2012: Análise de Projeto 27/2011, com o apontamento de irregularidades nos estudos e/ou projetos apresentados (peça 3, p. 293) ;
 em 3/5/2012: Análise de Projeto 24/2011, com o apontamento de irregularidades nos estudos e/ou projetos apresentados (peça 2, p. 355) ;
 em 14/5/2013: Análise de Projeto 65/2010/01/12, com o apontamento de irregularidades nos estudos e/ou projetos apresentados (peça 3, p. 223) ;
 em 20/5/2013: Análises de Projeto 27 e 24/11/01/13, com o apontamento de irregularidades nos estudos e/ou projetos apresentados (peça 3, p. 293 e 355, respectivamente) ;
 em 15/8/2014: Memorando 1.754/2014/CDA/CGDESP/DPP, com o registro acerca da não aprovação de estudos/projetos (peça 2, p. 429-430) ;
 em 14/7/2015: despacho com determinação de providências para instauração da tomada de contas especial (peça 2, p. 434-431) ;
 em 20/8/2015: autuação da tomada de contas especial pelo Dnit (peça 2, p. 2) ;
 em 25/8/2015: Portaria Dnit 1184/2015 acerca da designação dos membros da comissão de TCE (peça 2, p. 120;
 em 16/3/2016: Relatório de Tomada de Contas Especial (peça 2, p. 438-463) ;
 em 26/8/2016: Análises de Projeto 63, 68 e 69/2016-ACCENTURE-DYNATEST/PS.8, com o apontamento de irregularidades nos estudos e/ou projetos apresentados (peça 3, p. 223, 293 e 355, respectivamente) ;
 em 2/2/2017: Parecer 3/2017/TCE/AUDIN/DNIT, da Auditoria Interna do Dnit (peça 3, p. 473-476) ;
 em 23/1/2017: Relatório de Tomada de Contas Especial (peça 3, p. 432-466) ;
 em 6/12/2017: Relatório de Auditoria 1196/2017 (peça 3, p. 487-489) ;
 em 3/5/2018: autuação da tomada de contas especial pela unidade técnica deste Tribunal; e
 em 14/8/2020: despacho do ministro-relator ordenando a citação (peça 41) .
25.39.2 Em relação à irregularidade 2 - não comprovação da boa e regular aplicação de parte dos recursos públicos transferidos por força do Termo de Cooperação 665/2010-DPP, em razão de despesas incorridas sem previsão no plano de trabalho pactuado e desacompanhadas dos comprovantes de liquidação que as suportaram:
 em 27/12/2010: termo inicial para contagem dos prazos prescricionais correspondente ao último desembolso considerado irregular (peça 38) ;
 em 14/7/2015: despacho com determinação de providências para instauração da tomada de contas especial (peça 2, p. 434-431) ;
 em 20/8/2015: autuação da tomada de contas especial pelo Dnit (peça 2, p. 2) ;
 em 25/8/2015: Portaria Dnit 1184/2015 acerca da designação dos membros da comissão de TCE (peça 2, p. 120) ;
 em 7/11/2016: Ofício 512/2016/CGDESP/DPP, com relato de que a prestação de contas apresentada pelo DEC estava desacompanhada de elementos indispensáveis para a verificação de que os recursos repassados foram efetivamente aplicados no objeto a que se destinavam (peça 3, p. 425-426) ;
 em 2/2/2017: Parecer 3/2017/TCE/AUDIN/DNIT, da Auditoria Interna do Dnit (peça 3, p. 473-476) ;
 em 23/1/2017: Relatório de Tomada de Contas Especial (peça 3, p. 432-466) ;
 em 6/12/2017: Relatório de Auditoria 1196/2017 (peça 3, p. 487-489) ;
 em 3/5/2018: autuação da tomada de contas especial pela unidade técnica deste Tribunal; e
 em 14/8/2020: despacho do ministro-relator ordenando a citação (peça 41) .
25.40 Analisando-se a sequência de eventos processuais enumerados acima em consonância com as respectivas irregularidades, os quais teriam o condão de interromper a prescrição da ação punitiva desta Corte no entender do STF, observa-se que não transcorreu o prazo prescricional de cinco anos entre eles em ambas as irregularidades. Portanto, mesmo levando-se em consideração o entendimento do STF, não teria ocorrido a prescrição da pretensão sancionatória e ressarcitória a cargo do TCU.
25.41 Noutro giro, na seara desta Corte de Contas, a tese da imprescritibilidade da pretensão ressarcitória permanece inalterada, conforme insculpida na Súmula TCU 182. Em relação à prescrição da pretensão punitiva, a matéria se encontra pacificada consoante o incidente de uniformização de jurisprudência deliberado no Acórdão 1441/2016-TCU-Plenário, da relatoria do Ministro Benjamin Zymler, no sentido de subordinar-se ao prazo geral de prescrição indicado no art. 205 do Código Civil (dez anos) e sua contagem se iniciar a partir da data de ocorrência da irregularidade sancionada.
25.42 No presente caso, conforme delineado acima, nos subitens 25.39.1 e 25.39.2, para fins de cômputo, consideram-se os marcos iniciais em 26/12/2011 para a irregularidade 1 e em 27/12/2010 para a irregularidade 2. Já o ato de ordenação da citação ocorreu em 14/8/2020 (peça 41) , antes, portanto, do transcurso de dez anos entre esse ato e os fatos impugnados em ambos os casos, de modo que, reconhecida a interrupção do prazo prescricional, conforme preconiza o art. 202, inciso I, do Código Civil vigente, inexiste no presente processo óbice ao exercício da ação punitiva por parte deste Tribunal.
25.43 Por oportuno, considerando que a possível sanção pecuniária do art. 57 da Lei 8.443/1992 tem como parâmetro o valor atualizado do dano, deve-se levar em conta que parte do montante apurado encontra-se albergada pelo manto da prescrição da pretensão punitiva, uma vez que alguns desembolsos irregulares ocorreram há mais dez anos antes do marco interruptivo deste Tribunal, em 14/8/2020 (peça 41) , conforme se evidencia no Apêndice I - Composição dos débitos, razão pela qual isso deve considerado na dosimetria na multa a ser cominada com esses contornos.
25.44 Sobre o pedido de sobrestamento desta TCE até ulterior decisão do STF inerente aos embargos de declaração opostos pelo TCU no bojo do RE 636.886, a análise acima delineada demonstrou que o Código Civil e a Lei 9.873/1999 são os regimes utilizados, respectivamente, por esta Corte de Contas e pelo STF, para estabelecer o regramento atinente à prescrição das pretensões ressarcitória e punitiva.
25.45 Assim sendo, nos casos concretos em que a prescrição não tenha ocorrido por nenhum dos dois sistemas, a discussão acerca do sobrestamento suscitado pela defesa torna-se irrelevante. O desfecho do processo não se alteraria qualquer que fosse a premissa adotada - da imprescritibilidade, da prescritibilidade pelo regime do Código Civil ou da prescritibilidade pelo regime da Lei 9.873/1999 -, pois, ainda que alguma pretensão da atividade fiscalizadora do Tribunal de Contas estivesse sujeita a prazo extintivo, ele não foi extrapolado em nenhuma das hipóteses legais possíveis.
Argumentação da defesa
25.46 Ainda em sede de preliminar, a defesa levanta a ocorrência de nulidade processual ocasionada pelo impedimento e/ou suspeição da Sra. Maria Inês Álvares dos Santos, enquanto servidora do Dnit designada como presidente da comissão de TCE, ante a sua participação ativa também em decisões importantes referentes à gestão do plano de trabalho em questão.
25.47 In casu, a defesa aponta as seguintes ocorrências atribuídas à aludida presidente que comprometeram a apuração durante a fase interna, em ordem cronológica (peça 96, p. 4-6) :
 em 25/6/2012, na condição de presidente da comissão de TCE, encaminhou e-mail para a então funcionária temporária do DEC, Sra. Nély Maria Cardoso Gomes, com esclarecimentos de que as notas técnicas 24/2011 e 27/2011 tiveram de ser revisadas e, por isso, ainda não tinham sido encaminhadas ao DEC até aquela data;
 em reunião realizada em 27/6/2012, tratou de assuntos relativos à definição de desmembramento dos projetos, conforme ata manuscrita acostada à folha 75 do Volume II do Relatório da TCE;
 esteve envolvida no projeto, assessorando as suas coordenadoras mediante a confecção de nota técnica, bem como participou de reuniões e do processo de condução, supervisão, gestão e fiscalização pertinentes ao termo de cooperação em deslinde;
 estava lotada na DPP e na CGDESP, diretoria e coordenação-geral, respectivamente envolvidas nos projetos com a responsabilidade de fiscalizá-los desde o início e por isso não arrolou seus superiores e pares hierárquicos como responsáveis pelo dano ao erário em apuração, devido à subordinação funcional e, em virtude da convivência diária, ao envolvimento afetuoso dela para com os demais servidores; e
 negligenciou os problemas que se destacavam durante a elaboração do projeto pela falta do estudo de viabilidade técnica-econômica-ambiental e foi imperita e imprudente quando deixou de assessorar as suas coordenadoras para que ultimassem tal estudo para integrar o projeto do próprio Dnit e sanar os seus problemas tempestivamente.
25.48 Diante do contexto apontado, no entendimento da defesa, todo o procedimento administrativo deve ser considerado nulo e a Sra. Maria Inês Álvares dos Santos declarada suspeita e/ou impedida, uma vez que todos os atos por ela praticados, enquanto gestora do Dnit com participação ativa na gestão do instrumento de repasse em testilha e presidente da comissão de TCE, macularam os propósitos da tomada de contas especial com a apuração isenta e contrariaram o princípio da imparcialidade.
25.49 Ainda em sede de preliminares, a defesa invoca a ausência de pressupostos sob o argumento de que não houve o esgotamento das medidas prévias administrativas no sentido de apurar os fatos, identificar os responsáveis envolvidos e quantificar o dano por parte do Dnit, antes mesmo de instaurar a tomada de contas especial. Para subsidiar seus argumentos, fundamenta-se no art. 5º, inciso I, da Instrução Normativa TCU 71/2012, bem como cita trecho do Capítulo VII, letra 'n', do Manual de Tomada de Contas Especial da Controladoria-Geral da União.
25.50 Resta evidente nos autos a postura negligente do Dnit, uma vez que somente procedeu contra os militares do DEC e não contra quem havia dado causa ao dano, em equívoco na identificação dos respectivos responsáveis, sem arrolar os seus próprios agentes que contribuíram para a ocorrência das irregularidades, inclusive mediante apuração de responsabilidades em processo administrativo disciplinar, no entender da defesa.
25.51 Nesse contexto, a defesa invoca a aplicação do art. 212 de Regimento Interno deste Tribunal para pleitear o arquivamento da presente tomada contas especial, sem julgamento do mérito, uma vez que verificada a ausência de pressupostos de constituição e de desenvolvimento válido e regular do processo.
Análise
25.52 O rito processual desta Corte de Contas é singular e decorre de suas atribuições outorgadas pela Constituição Federal de 1988, em seus arts. 70 e 71, por sua Lei Orgânica, consubstanciada na Lei 8.443, de 16 de julho de 1992, e pelo Regimento Interno, aprovado pela Resolução-TCU 246, de 30 de novembro de 2016, com a aplicação subsidiária do Código de Processo Civil.
25.53 Por força de sua competência judicante de envergadura constitucional, esta Corte de Contas tem completa autonomia e independência no exame da TCE e seu julgamento não se vincula a pareceres técnicos ou jurídicos emitidos no âmbito da Administração e tampouco às manifestações do tomador de contas ou do Controle Interno.
25.54 O momento próprio para a defesa do responsável é a fase externa da TCE, que ocorre no âmbito dos Tribunais de Contas. É nessa segunda fase que devem ser observados os princípios constitucionais da ampla defesa e do contraditório, com a rigorosa observância do devido processo legal consubstanciado na Lei 8.443, de 16 de julho de 1992 e demais normas aplicáveis.
25.55 In casu, compulsando os autos, consoante explanado no Relatório de Tomada de Contas Especial (peça 3, p. 432-466) , os responsáveis arrolados naquela ocasião foram notificados acerca das irregularidades constatadas com a ocorrência de dano ao erário para a apresentação de justificativas ou devolução dos recursos impugnados, assim como defesas foram apresentadas e analisadas pelo tomador.
25.56 Por oportuno, à luz das conclusões obtidas pelo Dnit durante a apuração da fase interna, a unidade técnica deste Tribunal, no entanto, após análise minuciosa dos fatos adstritos ao ajuste, entendeu que alguns responsáveis não deveriam integrar o polo passivo desta tomada de contas especial (peça 38, p. 10-11 e 14) .
25.57 Mesmo diante da ausência de medidas administrativas prévias à instauração por parte do Dnit e ainda que, por hipótese, a atuação dos membros da comissão tomadora de contas tivesse sido afetada por sentimentos pessoais em relação a responsáveis, essas ocorrências não seriam capazes, de per si, de macular o presente processo.
25.58 Isso porque, de acordo com o entendimento desta Corte de Contas, a TCE, em sua fase interna, constitui mero procedimento inquisitório de coleta de provas, assemelhado ao inquérito policial, no qual não há partes, nem lide ou litígio. Com a autuação do processo no TCU, os elementos colhidos pela comissão foram reexaminados e foi conferida aos responsáveis oportunidade de refutar as conclusões da comissão, bem assim de apresentar provas pertinentes à comprovação de suas alegações que ora se apreciam.
25.59 Além de conclusões dissonantes em relação à fase interna, o histórico processual já narrado nesta instrução demonstra que, inicialmente, já na seara deste Tribunal, promoveu-se diligência ao Dnit com o objetivo de sanear os autos e obter mais elementos probatórios que dessem suporte ao adequado exame técnico das irregularidades em discussão nestes autos (peça 6) , a partir de novas manifestações conclusivas de caráter técnico e financeiro acerca da execução dos objetos e demais providências por parte do Dnit, inclusive do ponto de vista do enquadramento da responsabilização.
25.60 De posse dos elementos comprobatórios obtidos, após as considerações técnicas acerca da apuração dos fatos, identificação dos responsáveis e quantificação do dano para fins de ressarcimento, a instrução preliminar da unidade técnica identificou a ocorrência de irregularidade voltada à inexecução parcial do objeto pactuado, cujas conclusões foram evidenciadas essencialmente em análises técnicas em projetos e estudos apresentados pelo DEC com inconsistências substanciais que comprometeram o recebimento e a utilização a contento.
25.61 Ademais, foi constatada, ainda, outra irregularidade de ordem financeira, relacionada com a comprovação de despesas incorridas com os recursos descentralizados, sequer apontada pela comissão de TCE na fase interna, fato que reforça a completa autonomia e independência deste Tribunal no exame da TCE, sem vínculo a pareceres técnicos ou jurídicos emitidos no âmbito da Administração e com base no lastro probatório carreado aos autos.
25.62 Ademais, outro ponto digno de ponderação é que, à luz das conclusões obtidas pelo Dnit durante a apuração da fase interna, a unidade técnica deste Tribunal, no entanto, após análise minuciosa dos fatos adstritos ao ajuste, entendeu que alguns responsáveis não deveriam integrar o polo passivo desta tomada de contas especial (peça 38, p. 10-11 e 14) .
25.63 Por último, não compete ao TCU determinar diretamente a instauração ou realizar o controle dos resultados de sindicâncias ou de procedimentos administrativos disciplinares, conforme entendimento já sedimentado na jurisprudência desta Corte de Contas.
25.64 Sendo assim, conclui-se que as alegações de nulidade processual decorrente de suspeição e/ou impedimento da presidente da comissão de tomada especial no âmbito da fase interna e de eventuais vícios no âmbito da fase interna não merecem prosperar e devem ser rejeitadas, no mérito.
Argumentação da defesa
25.65 Ao levantar a necessidade de aplicação do princípio da isonomia processual, a defesa aduz que o Dnit imputou culpa abstrata in vigilando a militares do DEC pela estrita razão da posição ocupada e não pelos atos praticados, com total ausência de persecução da responsabilidade pessoal administrativa.
25.66 Não integraram a presente TCE os agentes públicos do Dnit responsáveis pela fiscalização direta e acompanhamento das atividades a serem executadas por força do termo de cooperação em testilha, cujas atribuições couberam à Coordenação-Geral de Desenvolvimento e Projetos (CGDESP) , vinculada à Diretoria de Planejamento e Pesquisa, conforme apontaram as Portarias Dnit 680 e 1.627 de 2009.
25.67 Tomando como base os argumentos expendidos pela Secex-TCE para fins de responsabilização dos militares do DEC em sede de preliminar para fins de citação, a defesa sustenta que a responsabilidade dos militares que integraram a comissão da DOC restringiu-se a uma culpa in vigilando fundamentada em responsabilidade abstrata de fiscalizar cada ato administrativo praticado por seus subordinados ou de empresas contratadas que, por força do ordenamento jurídico administrativo, eram competentes para atuação em nome e responsabilidade própria.
25.68 No entendimento da defesa, 'constituir a comissão de entrega do objeto não significa ser responsável técnico direto pelo projeto, tampouco coordenar, acompanhar e controlar a execução do TCO. Essas competências eram do DNIT. Tanto a acusação não é verdade que o TCU não arrolou a Sra. Giovana Freire de Moura Claude'.
25.69 Nesse contexto, com fundamento nos princípios da isonomia e impessoalidade e no enunciado do Acórdão 555/2008-TCU-Primeira Câmara, da relatoria do então Ministro Guilherme Palmeira, a defesa entende que outros agentes devem ser incluídos como responsáveis solidários no polo passivo desta TCE, pelos seguintes motivos (com destaques nos originais) :
'68.	Desta forma, considerando a inteligência jurídica esposada pelo TCU, acima transcrita, acaso entenda-se que há pressupostos de formação para a presente TCE, com fundamento em culpa abstrata in vigilando, pugna-se que seja aplicado os princípios da isonomia e impessoalidade, convocando como devedores solidários todos aqueles que, por força das determinações expressamente previstas no Termo de Cooperação nº 665/2010-DPP, haviam sido incumbidos da obrigação de fiscalizar.
69.	Se os militares do Comando do Exército que estavam em posição de fiscalização do contrato entre o DEC e empresas projetistas estão sendo arrolados pela mera função ocupada, igual tratamento deve incidir sobre os servidores do DNIT, em plena homenagem aos princípios da impessoalidade e isonomia, uma vez que estavam legalmente compelidos à integral fiscalização e acompanhamento de todos os aspectos do projeto, conforme expressa previsão no termo de cooperação.
70.	Dito isso, aponta-se, para fins de regular aplicação do princípio da isonomia e impessoalidade, os seguintes agentes do DNIT que executaram a gestão do TCO, que não integraram a TCE uma vez que a responsabilidade ainda não foi apurada em PAD, conforme destacado na página 457 da peça 3 (fls. 988) :
DOS AGENTES DO DNIT QUE EXECUTARAM A GESTÃO DO TCO:
ADAILTOS DIAS CARDOSO - função à época: Diretor da DPP;
PAULA PASSOS - função à época: Coordenadora-Geral da CGDESP;
BRUNO PEIXOTO - função à época: Assessor da CGDESP;
MÁRCIA GARCIA - função à época: Coordenadora da CDA/CGDESP.
MARIA INÊS ÁLVARES DOS SANTOS (presidente condutora da TCE) - função à época: Assessora na DPP e na CGDESP 
71. 	Ademais, considerando o contexto das imputações, também deve ser convocado aos autos ex-Diretor-Geral do DNIT, JORGE ALBERTO PINTO FRAXE, em simetria aos Ex-Chefes do DEC que integram essa TCE, bem como os Diretores de Planejamento e Pesquisa (DPP) , Coordenadores-Gerais de Desenvolvimento e Pesquisa (CGDESP) e todos os demais coordenadores subordinados ao CGDESP no período do projeto, entre 07/04/2009 e 17/07/2014.
72. 	Por fim, destaca-se que é imperioso a convocação dos servidores do DNIT ao processo, uma vez que, como será trabalhado adiante, aquele Departamento é culpado pela INTEGRALIDADE do dano causado ao erário.'
Análise
25.70 A responsabilidade dos jurisdicionados perante o TCU é de natureza subjetiva, caracterizada mediante a presença de simples culpa stricto sensu, sendo desnecessária a caracterização de conduta dolosa ou má-fé do gestor para que seja possível sua responsabilizado.
25.71 Desse modo, é suficiente a quantificação do dano, a identificação da conduta do responsável que caracterize sua culpa, seja por imprudência, imperícia ou negligência, e a demonstração do nexo de causalidade entre a conduta culposa e a irregularidade que ocasionou o dano ao erário.
25.72 Nesse sentido, são os precedentes desta Corte de Contas:
Acórdão 827/2019-TCU-Segunda Câmara | Relator: Ministra Ana Arraes
'A responsabilidade perante o TCU é de natureza subjetiva, caracterizada pela presença de simples culpa stricto sensu, prescindindo de evidenciação de conduta dolosa, má-fé ou enriquecimento indevido do gestor.'
Acórdão 11762/2018-TCU-Segunda Câmara | Relator: Ministro Marcos Bemquerer
'Para fins de aplicação de sanções administrativas pelo TCU, há que se verificar a ocorrência de culpa grave ou dolo do administrador público.'
Acórdão 2391/2018-TCU-Plenário | Relator: Benjamin Zymler
'O dever de indenizar os prejuízos ao erário permanece sujeito à comprovação de dolo ou culpa, sem qualquer gradação, como é de praxe no âmbito da responsabilidade aquiliana, inclusive para fins do direito de regresso (art. 37, § 6º, da Constituição Federal) . As alterações promovidas na Lei de Introdução às Normas do Direito Brasileiro (LINB) pela Lei 13.655/2018, em especial a inclusão do art. 28, não provocaram modificação nos requisitos necessários para a responsabilidade financeira por débito.'
Acórdão 9004/2018-TCU-Primeira Câmara | Relator: Ministro Bruno Dantas
'A responsabilidade dos jurisdicionados perante o TCU é de natureza subjetiva, caracterizada mediante a presença de simples culpa stricto sensu, sendo desnecessária a caracterização de conduta dolosa ou má-fé do gestor para que este seja responsabilizado.'
Acórdão 185/2016-TCU-Plenário | Relator: Ministro Vital do Rêgo
'A obrigação de ressarcimento ao erário prescinde de comprovação de dolo. É suficiente a quantificação do dano, a identificação da conduta do responsável que caracterize sua culpa, seja por imprudência, imperícia ou negligência, e a demonstração do nexo de causalidade entre a conduta culposa (stricto sensu) e a irregularidade que ocasionou o dano ao erário.'
25.73 Assim, a responsabilidade dos gestores perante o TCU é de natureza subjetiva, podendo se originar de conduta comissiva ou omissiva, dolosa ou culposa, cujo resultado seja a violação dos deveres impostos pelo regime de direito público aplicável àqueles que administram recursos da União ou, ainda, aos que, sem deter essa condição, causarem prejuízo aos cofres públicos.
25.74 No caso vertente destes autos, a análise preliminar da unidade técnica para fins de citação levou em conta a ocorrência de duas irregularidades, quais sejam: (i) inexecução parcial dos objetos de elaboração de projetos de engenharia; e (ii) realização de despesas incorridas sem comprovação e em desacordo com o plano de trabalho.
25.75 Tomando como base as análises acerca dos projetos e estudos de engenharia realizadas em 2011, 2012, 2013 e 2016, por último (peça 3, p. 160-223, 228-293 e 294-355) , o enquadramento da primeira irregularidade identificou que grande parte dos projetos cuja elaboração ficou a cargo do DEC foi considerada inexecutada ante as pendências técnicas encontradas, acompanhadas das respectivas justificativas. E, ainda, aquelas parcialmente executadas contavam com falhas cujos projetos e estudos necessitariam de intervenções técnicas para que fossem tornados úteis em alguma medida (peça 35) .
25.76 Da cronologia dos fatos descritos nos autos, tem-se que o ajuste foi firmado em 9/8/2010. Em Relatório de Visita Técnica datado, de 25/3/2011 (peça 2, p. 242-254) , na ocasião da prorrogação da vigência do ajuste, após verificação in loco, o Dnit apontou a necessidade de solução de alguns pontos críticos existentes em projetos apresentados pelo DEC. Por sua vez, os expedientes subscritos pela Diretoria de Obras de Cooperação do DEC elucidam que os projetos foram encaminhados ao Dnit em maio de 2010 e, inicialmente, devolvidos para correções em julho de 2011 (peça 2, p. 285 e 292-293) .
25.77 Não obstante toda a epopeia acerca dos fatos administrativos relacionados ao termo de cooperação, entre idas e vindas de projetos e análises devolutivas, conforme descrito no relatório do tomador de contas (peça 3, p. 436-454) , ainda que, realmente, tenha havido algum atraso nas verificações técnicas por parte do Dnit, o fato é que o DEC, por intermédio de sua Diretoria de Obras de Cooperação (DOC) , não logrou êxito em solucionar as pendências relevantes apontadas nos projetos encaminhados e isso comprometeu e inviabilizou todo aproveitamento da parcela executada, o que não ocorreu a contento.
25.78 Nesse contexto, foram arrolados os dirigentes máximos do DEC à época, enquanto gestores responsáveis pelo gerenciamento do termo de cooperação, e membros da comissão criada pelo DEC para, justamente, coordenar, acompanhar e o controlar da execução do Termo de Cooperação 665/2010-DPP, considerando que, para cumprir o acordado com o Dnit, o DEC celebrou dois contratos com as empresas JBS Consultoria, Projetos e Construções Ltda. e Gerpro Gerenciamento e Projetos S/C Ltda.
25.79 No que diz respeito a não inclusão da Sra. Giovana Freire de Moura Claude no rol de responsáveis solidários, em que pese designada para compor a referida comissão, observou-se, contudo, que ela não participou ativamente do gerenciamento dos objetos pactuados. Isso porque os documentos propriamente ditos relacionados à execução dos contratos celebrados com as empresas JBS Consultoria, Projetos e Construções Ltda. e Gerpro Gerenciamento e Projetos S/C Ltda. demonstraram que a fiscalização foi desempenhada pelos Srs. Antônio Carlos Pavão Madureira e Fábio de Souza Pereira Borges, na medida em que ambos eram gestores e responsáveis técnicos do DOC e, de fato, atestaram notas fiscais e as medições lavradas pelas contratadas (peças 17 e 23) .
25.80 Já a segunda irregularidade também tratada nestes autos guardou relação direta com falhas na documentação apresentada a título de prestação de contas por parte do DEC, ante a não comprovação de despesas incorridas e previstas no plano de trabalho, bem como gastos efetivados pelo DEC sem a apresentação dos respectivos documentos que os comprovassem, de forma a demonstrar em alguma medida o nexo causal entre as despesas impugnadas e as respectivas destinações em atendimento à finalidade do referido termo de cooperação.
25.81 Além das considerações acerca da presunção de dano aos cofres públicos ante a não comprovação de parte das despesas incorridas, a apuração dos fatos atinentes à cooperação no bojo deste processo permitiu identificar que uma parte dos recursos públicos vinculados à elaboração dos projetos de engenharia foi aplicada em finalidade distinta da pactuada, com serviços gráficos e postal, combustível, locação de veículos, materiais de informática e de expediente e outros.
25.82 Assim, no que diz respeito à suscitada inclusão de agentes públicos do Dnit no polo passivo desta tomada de contas especial, não assiste razão aos argumentos levantados pela defesa, ante todo o contexto acima delineado diretamente relacionado com os fundamentos das irregularidades tratadas nestes autos e as respectivas responsabilizações.
25.83 Melhor dizendo, coube aos agentes do DEC coordenar, acompanhar e controlar a execução dos projetos e estudos de engenharia previstos no Termo de Cooperação 665/2010-DPP e sob a responsabilidade de empresas por ele contratadas, bem como, sobretudo, solucionar as pendências técnicas relevantes apontadas nos produtos encaminhados ao Dnit, com a necessidade de intervenções técnicas para que fossem tornados úteis em alguma medida, o que não ocorreu a contento.
25.84 Destarte, os argumentos perpetrados pela defesa dos responsáveis, em sede de preliminares, são insuficientes para alcançar o fim pretendido, razões pelas quais, neste ponto, as alegações de defesa devem ser rejeitadas.
Ultrapassada a análise das preliminares suscitadas pelos responsáveis de forma uníssona, passamos a examinar o mérito relativo às irregularidades atribuídas a cada um deles, agrupando-se aquelas de idêntico teor.
Sr. Ítalo Fortes Avena (peça 100, p. 10-31) , Sr. Joaquim Maia Brandão Júnior (peça 99, p. 9-30) , Sr. Carlos Alberto Almeida da Silva (peça 97, p. 9-29) , Sr. Antônio Carlos Pavão Madeira (peça 96, p. 9-29) e Sr. Fábio de Souza Pereira Borges (peça 101, p. 9-34) 
Argumentos: inicialmente, reiteram que o DNIT possuía posição de fiscalização, nos termos do Termo de Cooperação, ao passo que o DEC função executiva. 
Sustentam que em sua função fiscalizatória o DNIT falhou reiteradamente em dar solução satisfatória aos seus encargos, fruto de sua desorganização interna, o que consideram ter sido o motivo determinante para o fracasso do projeto, ressaltando as seguintes condutas do DNIT:
infringir as alíneas 'd', 'e', 'f' e 'k', da cláusula terceira, item 'I', da TCO nº 665/2010, ao NEGLIGENCIAR de forma completa e irrefutável sua responsabilidade de fornecer ao DEC as especificações referentes ao componente ambiental do empreendimento de competência do DNIT, cujas providências foram insistentemente solicitadas pelo DEC em consonância com a alínea 'a' do inciso II, da Cláusula Terceira do TCO no 665/2010'; 
Infringir as alíneas 'd', 'e' e 'f', da cláusula terceira, item 'I', da TCO nº 665/2010, ao NEGLIGENCIAR sua responsabilidade com a efetiva execução orçamentária, quando procedeu ao arquivamento do projeto sem a devida análise e ciência ao DEC; 
Infringir as alíneas 'd', 'e' e 'f', da cláusula terceira, item 'I', da TCO nº 665/2010, por dar azo ao atraso de todo o procedimento;
Apontam que o DEC não possuía condições de realizar qualquer estudo ou projeto ambiental, conforme excetuado na descrição do projeto no Plano de Trabalho (peça 2, p. 140) . Coube ao DNIT suprir o DEC com o estudo de viabilidade técnica, econômica e ambiental, o que jamais cumpriu.
Assim, esclarecem os responsáveis que o DEC entendeu que o DNIT faria a integração das especificidades ambientais com pessoal próprio ou empresa contratada, o que não foi feito.
Consideram que era imprescindível que o DNIT tivesse apresentado ao DEC o estudo de viabilidade técnica, econômica e ambiental. Sendo omisso a esse respeito, teria negligenciado suas próprias diretrizes e obrigações assumidas no Termo de Cooperação. 
Como consequência da ausência do estudo de viabilidade, o DEC ficou impossibilitado de realizar os estudos ambientais e os problemas foram se avolumando e se perpetuando. Nesse sentido, afirmam que o DNIT assumiu o risco de insucesso do projeto desde seu nascedouro e teve atuação determinante nesse sentido, resultando no dano apontado pelo TCU. Isso porque o projeto sem as especificidades ambientais não estaria apto a produzir o resultado desejado, tornando-o permanentemente incapaz de aprovação.
Apesar de constar explicitamente no Plano de Trabalho que as especificidades ambientais não competiam ao DEC, o DNIT teria, em algumas ocasiões, demandado o DEC sobre os estudos ambientais, a exemplo do Ofício 40/2013 (peça 2, p. 386, 389 e 408) . Por outro lado o DEC cobrou do DNIT a apresentação dos estudos ambientais de sua responsabilidade em momentos diversos (peça 2, p. 285, 295, 333, 687 e 690) .
Informam que em 8/4/2014, a Diretoria de Obras de Cooperação - DOC/DEC encaminhou ao DNIT o que seria o projeto final objeto do Termo de Cooperação, composto por 20 volumes impressos do projeto executivo e de engenharia e 3 CD's, contendo sua versão final, com as devidas correções (peça 2, p. 413) .
Esclarecem que o projeto final permaneceu parado no DNIT por 100 dias, após o que foi arquivado, sem qualquer análise ou retorno ao DEC para eventual necessidade de outras correções (peça 2, p. 428) . Alegam os responsáveis que o DEC jamais foi comunicado pelo DNIT sobre qualquer análise do projeto final, em afronta aos princípios da razoabilidade, transparência e motivação, dentre outros.
Chamam a atenção que o arquivamento do projeto final ocorreu em 17/7/2014. Todavia, em 2/8/2013, o DNIT já se articulava com a Universidade Federal do Paraná - UFPR (peça 98) para elaboração de proposta técnica visando à execução de estudos de alternativas locacionais, anteprojeto de engenharia, estudos ambientais, gestão, supervisão e execução de programas ambientais para as obras de implantação e pavimentação da BR-135/BA/MG, no segmento compreendido entre os municípios de Barreiras/BA e Itacarambi/MG, que englobava os trechos entre Barreiras e São Desidério, cujos projetos estavam a cargo do DEC.
Inferem que o DNIT sabia dos problemas por ele causados no Termo de Cooperação celebrado com o DEC e não queria que este fosse concluído ou não pretendia assumir tais problemas mediante sua aprovação.
Ressaltam que o Termo de Cooperação 1103/2013 (peça 98, p. 244-251) foi celebrado com a UFPR em 12/12/2013, enquanto ainda havia ações e tratativas em curso entre o DEC e o DNIT a respeito do projeto, inclusive por meio documental.
Informam que o DNIT, mesmo sem ter analisado a última versão dos projetos recebida do DEC em 8/4/2014, os encaminhou à UFPR, que declarou que os projetos executivos de engenharia elaborados pelo DEC estavam sendo utilizados na meta 1 do Termo de Cooperação 1103/2013, que possuía objeto idêntico ao do Termo de Cooperação celebrado entre o DNIT e o DEC (peça 3, p. 139-140) .
Ressaltam que ao não finalizar a análise do projeto elaborado pelo DEC e contratar os mesmos serviços à UFPR, empregou dinheiro público em duas instituições diferentes para o mesmo propósito.
Afirmam que o DEC não estranhou ter ficado tanto tempo sem uma resposta do DNIT sobre a análise do projeto final, dado que a intempestividade nas análises das minutas de projetos pelo DNIT era usual, conforme demonstrado no quadro de peça 2, p. 638.
Atestam que o DEC esteve sempre incumbido do projeto e pronto para ajustá-lo quantas vezes fosse necessário, contando para tanto com empresas contratadas para esse propósito.
Concluem que a decisão de arquivamento do projeto foi descabida e foi preponderante para a configuração do dano ao erário, configurando falta de diligência do DNIT. Ressaltam que se o DNIT tivesse analisado a versão final do projeto e apontado a necessidade de ajustes, estes seriam prontamente realizados em conjunto com as empresas projetistas, que se mantinham disponíveis a esse propósito.
Sobre a intempestividade por parte do DNIT, apresentam um quadro com os tempos gastos nas apreciações, variando entre 220 e 428 dias para a análise das minutas dos projetos entregues e de 266 a 353 dias para a 1ª verificação das correções subsequentes.
Alegam que ao passo que o DEC apontava as deficiências do objeto do Termo de Cooperação e suas consequências no projeto, o DNIT se mantinha inerte, desorganizado e descontrolado, negligenciando análises e atrasando os projetos, conforme transcrito:
' (i) nas análises dos projetos, (ii) na realização de visita técnica, (iii) na conclusão do relatório relativo a essa visita, (iv) nas tomadas de decisão em relação a todas as demandas apresentadas pelo DEC, tais como (a) o conflito de traçado na travessia urbana e (b) as necessidades de sondagens em material de 3ª categoria e (c) inclusão de uma obra-de-arte especial no anel do contorno viário, (v) na tramitação interna e externa de documentos e, finalmente, (vi) na liberação da 2ª parcela do cronograma de desembolso de acordo com o Plano de Trabalho.'
Informam que o DNIT deu causa aos 8 termos aditivos de prazo, por não conseguir analisar as minutas entregues pelo DEC em prazo razoável e, também, por não cumprir com o cronograma de desembolso. 
Em seguida, passam a tratar da análise da versão final dos projetos, realizada pelo Consórcio Accenture-Dynatest entre 26/7 e 28/8/2016 (peça 3, p. 157-355) , portanto, 840 dias após sua entrega ao DNIT pelo DEC.
Sustentam que a análise realizada pelo Consórcio Accenture-Dynatest não teve como propósito resolver eventuais problemas no projeto final, mas tão somente suprir a negligência insanável da equipe do DNIT, que teria investido recursos no DEC e na UFPR para o mesmo propósito. Ainda sobre a análise realizada, afirmam que seria oportuna, conveniente e coerente se tivesse sido realizada antes do arquivamento do projeto. 
Lançam suspeição sobre o trabalho do Consórcio, pois a Dynatest não teria isenção suficiente para conduzir o trabalho de análise, que àquela altura deveria ter caráter de perícia, dado o longo relacionamento com o DNIT e a proximidade com os servidores de maior estatura funcional da autarquia. Por outro lado, entendem que, como contratada do DNIT, estaria a empresa sujeita a servidores da autarquia, que seriam os reais responsáveis pelo dano em apuração, o que comprometeria o trabalho realizado.
Reclamam não terem sido notificados da realização do trabalho do Consórcio, o que prejudicou a possibilidade do contraditório de suas partes.
Informam que o Consórcio não examinou integralmente a versão final dos projetos, mas tão somente as análises objetos das Notas Técnicas 65/2010, 27/2011 e 24/2011.
Ressaltam que as análises do DNIT sempre se deram apenas em partes das versões dos projetos entregues pelo DEC mas nunca em 100% destes.
Em suma, pugnam pela não serventia do trabalho realizado pelo Consórcio, uma vez que não tiveram oportunidade de acompanhá-lo e por acreditarem que há possibilidade de submissão de seu resultado a interesses escusos de servidores do DNIT
Após sintetizar os argumentos até aqui apresentados, os responsáveis Ítalo Fortes Avena e Joaquim Maia Brandão Júnior passam a discorrer sobre as condutas a eles imputadas, alegando não ser possível suas responsabilizações, por se tratar de competências delegadas. Se assim não fosse, entendem que caberia a responsabilização das esferas administrativas de hierarquia superior, incluindo, em última análise, o Comandante do Exército, o Ministro da Defesa e o Presidente da República.
Citam trechos do voto do Acórdão 312/2011-TCU-Plenário, Rel. Min. André de Carvalho, em que foi afastada a responsabilidade do dirigente máximo do DNIT em razão de falha de projeto, resultante única e exclusivamente de deficiência de estudos técnicos preliminares à obra. Ressaltou o relator em seu voto que 'não seria razoável atribuir tal responsabilidade ao dirigente máximo do Dnit, uma vez que há profissionais devidamente habilitados na autarquia para avaliar tais questões eminentemente técnicas'. Consignou ainda:
'18. Digo mais. Penso que, a prosperar a tese de que o referido gestor deva arcar com tal encargo em todos os contratos gerenciados no âmbito do Dnit, pronunciando-se decisivamente sobre questões afetas à execução estritamente técnica de engenharia, certo é que toda e qualquer falha técnica em empreendimentos da entidade resultaria em apenação desse gestor, o que, de modo algum, configuraria medida razoável.'
Com base no citado acórdão, entendem que como gestores máximo do DEC não poderiam ser responsabilizados por todas as ações praticadas pelos seus subordinados, das quais não tiveram ciência ou não deveriam ter. Isso porque, no limite, não seria razoável imputar-lhes responsabilidade sobre ações e trabalhos que estariam a cargo das unidades da estrutura administrativa do DEC, sob pena de tornar inócua a delegação de funções aos demais agentes públicos, já que não seria possível concentrar todos os trabalhos sob a responsabilidade do superior hierárquico.
Quanto à irregularidade referente às despesas incorridas sem previsão no plano de trabalho pactuado e desacompanhadas dos comprovantes de liquidação que as suportaram, citam o Acórdão 1399/2010-TCU-Plenário, abaixo transcrito (grifos do responsável) :
'VISTOS, relatados e discutidos estes autos em que se examina Consulta acerca da possibilidade de o Exército Brasileiro, nos orçamentos das obras de engenharia a seu cargo, em cooperação com órgãos públicos federais, utilizar metodologia diferenciada, especialmente em relação a depreciação, mão de obra, produtividade, mobilização e desmobilização, canteiros e acampamentos e despesas indiretas, desobrigando-se de seguir a mesma metodologia de elaboração de composições de preço unitário empregada pelos demais órgãos públicos em suas licitações, tendo em vista as peculiaridades das Forças Armadas em confronto com a iniciativa privada.
ACORDAM os Ministros do Tribunal de Contas da União, reunidos em Sessão Plenária, ante as razões expostas pelo Relator, em:
9.1. conhecer da presente Consulta, formulada pelo Comandante do Exército General-de-Exército Enzo Martins Peri, por atender aos requisitos de admissibilidade de que tratam os arts. 1o, XVII, da Lei n. 8.443/1992, e 264, inciso VII, §§ 1° e 2°, do Regimento Interno/TCU, para responder ao consulente que:
9.1.1.	é licito ao Exército, nos orçamentos das obras de engenharia a seu cargo, em cooperação com outras entidades, tendo em vista as suas peculiaridades em confronto com a iniciativa privada, utilizar metodologia diferenciada em relação àquela empregada pelos demais órgãos públicos em suas licitações, no que se refere aos seguintes itens das composições de preço: depreciação, mão de obra, produtividade e despesas indiretas;
9.1.2. é permitido ao Exército recolher os valores correspondentes à depreciação ao fundo de reequipamento criado pela Lei n. 4.617/1965, contanto que seja providenciado gerenciamento, por meio de fonte específica, que garanta a aplicação dos referidos recursos exclusivamente na manutenção e aquisição de equipamentos para execução de obras;
9.1.3.	é obrigação do Exército, por ocasião de elaboração de orçamento com metodologia diferenciada para obra em cooperação com órgão público federal, excluir das composições de preço os custos com remunerações, encargos sociais, alimentação e transporte do pessoal militar e dos servidores civis estatutários, já suportados pela União, e abster-se de fazê-lo no caso de cooperação com as demais entidades;
9.1.4. é permitido ao Exército utilizar, em composições de preço constantes dos orçamentos para obras em cooperação, os reais equipamentos utilizados, enquanto esteja promovendo o suprimento de base de dados de apropriação de custos, bem como faixas de produtividade entre percentuais mínimos e máximos, adotando, como máxima, a produtividade constante dos sistemas tradicionais de orçamentação e, como mínima, temporariamente, as estimadas conforme a experiência dos batalhões de construção, relacionadas na tabela a seguir, e, em definitivo, aquelas baseadas em banco de dados de produtividades elaborado com base em apropriação de custos;'
Registram que os gastos incorridos a título de mão de obra temporária e de depreciação destinadas ao Fundo de Reequipamento do Exército são objeto de prestação de contas financeira no âmbito do controle interno, sendo a prestação de contas junto ao DNIT exclusivamente física. Não discorreram sobre o mérito e regularidade desses gastos.
Nesse sentido, entendem que o Tribunal deve diligenciar o Centro de Controle Interno do Exército a fim de constatar a regular aplicação financeira dos recursos, uma vez que está sendo imputada culpa aos responsáveis por ausência de prestação de contas financeira, quando nos autos da TCE somente foram prestadas contas da execução física do projeto.
Ao fim, requerem a realização da diligência acima tratada, a improcedência das condutas imputadas e a responsabilização dos agentes do DNIT pelo suposto dano.
Análise: inicialmente, conforme ressaltado pelos responsáveis, destaca-se que o Plano de Trabalho celebrado entre o DNIT e o DEC, na especificação de seu objeto (peça 100, p. 12) , foi claro ao excetuar dentre as obrigações assumidas pelo DEC aquelas relativas às especificidades ambientais, ou seja, não cabia ao DEC elaborar os estudos ambientais prévios e necessários à definição dos projetos executivos e de engenharia, estes sim a cargo do DEC. 
Feito este destaque, observa-se que o DNIT jamais subsidiou o DEC com tais estudos, conforme registrado pela defesa e ante a ausência de elementos nos autos que indiquem ter a autarquia cumprido com essa obrigação. Esse fato pode ser comprovado pelas insistentes cobranças do DEC ao DNIT pela entrega dos estudos ambientais ou a celebração de termo aditivo para contração desses serviços (peça 2, p. 285, 295, 333, 687 e 690) e pela solicitação do próprio DNIT para que o DEC apresentasse tais estudos (peça 2, p. 386, 389 e 408) , revelando sua inexistência.
Considerando a ausência dos estudos ambientais, é certo que o objeto do Termo de Cooperação jamais lograria êxito, pois não seria possível aprovar os projetos executivos e de engenharia, sem considerar as questões ambientais envolvidas nas obras que o DNIT pretendia realizar. Nesse sentido, assiste razão aos responsáveis em afirmarem que o DNIT, ao não disponibilizar os estudos ambientais, assumiu o risco de insucesso do objeto do Termo de Cooperação.
Quanto à intempestividade das ações sob responsabilidade do DNIT, em especial as análises das minutas dos projetos elaborados pelo DEC, vale registrar que o Plano de Trabalho previu inicialmente um prazo de execução de 85 dias, sendo prorrogado sucessivas vezes, estendendo-se por cerca de dois anos. 
Por outro lado, conforme apontado pelos defendentes, era praxe o DNIT levar cerca de 300 dias para a realização das análises e verificações subsequentes dos projetos apresentados pelo DEC. Conforme apontado (peça 100, p. 21-22) , para o projeto 005/2012, o DNIT levou 280 dias para emissão da Nota Técnica da primeira versão e 353 para a 1ª verificação subsequente, consumindo um total de 633 dias.
Nessas circunstâncias, nota-se que esses prazos são incompatíveis com aquele de execução inicialmente previsto no Plano de Trabalho, que requeria dos envolvidos e principalmente do DNIT, celeridade nas ações sob suas responsabilidades.
É sabido que a elaboração de projetos de engenharia em geral constitui atividade dinâmica que envolvem diversos atores em seu processo de criação e aprovação. No caso específico de obras rodoviárias, sejam de pequena ou grande envergadura, sempre envolverão inúmeros estudos e projetos, dentre os quais destacamos: estudos de tráfego, estudos geológicos e geotécnicos, estudos hidrológicos, estudos topográficos, projeto geométrico, projeto de terraplenagem, projeto de pavimentação, projeto de drenagem, projeto de obras de arte correntes, projeto de obras de arte especiais, projeto de viabilidade econômica, projeto de desapropriação, projetos de interseções, retornos e acessos, projeto de sinalização, projeto de elementos de segurança, orçamento da obra e plano de execução e relatório de impacto ambiental.
Nesse sentido, a elaboração de projetos de obras rodoviárias, pelo volume e diversidade dos trabalhos, requer dos atores envolvidos em sua elaboração e aprovação determinado dinamismo e constante troca de informações. No caso em apreço, a intempestividade das análises realizadas pelo DNIT certamente impôs ao processo de criação dos projetos certa letargia, interrompendo ou atrasando o fluxo de informações técnicas necessárias aos ajustes, acarretando assim prejuízos aos seus termos finais. Some-se à intempestividade a ausência dos estudos ambientais, o que deixou o DEC em permanente compasso de espera, para bem concluir aquilo para o qual estava contratualmente obrigado.
Quanto à versão final dos projetos elaborados pelo DEC e entregues ao DNIT em 8/4/2014 (peça 2, p. 413) , optou a autarquia por arquivá-los sem qualquer apreciação de seus termos. O ato de arquivar os projetos recebidos, sem qualquer notificação ao DEC, promoveu na prática o recebimento tácito do objeto do Termo de Cooperação, já que não houve nova devolução para ajustes por parte do DEC.
Registre-se que apesar de o prazo do Termo de Cooperação ter expirado em 19/9/2012, as tratativas entre o DNIT e o DEC envolvendo a correção dos projetos permaneceram ativas no decorrer de 2013 e 2014, conforme resumido no Relatório do Tomador de Contas (peça 3, p. 451-454) , o que denota que o DEC permanecia ativo na solução dos problemas.
 Causa estranheza que o DNIT tenha arquivado os projetos elaborados pelo DEC em 17/7/2014 (peça 2, p. 428) , sem proceder à análise de suas últimas versões, ao passo que já se articulava com a UFPR em agosto/2013 (peça 98) para elaboração de um pacote de projetos rodoviários contendo 9 metas, dentre os quais se estabelecia em sua meta 1, exatamente os projetos contratados ao DEC.
É importante ressaltar que o DNIT encaminhou a última versão dos projetos elaborados pelo DEC à UFPR para aproveitamento no escopo da meta 1 do Termo de Cooperação 1103/2013 (peça 98, p. 244-251) , celebrado com a universidade. Por meio do Ofício 119/2014, de 11/11/2014 (peça 3, p. 139-140) a UFPR informa ter utilizado parte dos projetos elaborados pelo DEC, em especial os estudos de tráfego, geotécnicos, de pavimentação e hidrológicos, o que foi ratificado pelo próprio DNIT (peça 3, p. 357) .
Portanto, pode-se afirmar que o produto apresentado pelo DEC teve serventia e foi utilizado pelo DNIT ao repassá-lo à UFPR, mesmo sem ter procedido à sua análise.
Deve-se destacar que a conduta do DNIT de arquivar os projetos em sua última versão apresentada, sem realizar uma análise detida, por meio da qual restassem aprovados os projetos ou, ainda, remanescessem falhas passíveis de correção, retirou do DEC qualquer possibilidade promover os ajustes necessários à sua aprovação.
Ao não receber retorno do resultado da análise e após mais de dois anos da entrega da última versão, entende-se que seria presumível que os projetos tivessem obtido aprovação. Nesse sentido, nos parece pouco razoável, ante esse cenário de absoluto silêncio do DNIT, responsabilizar os agentes do DEC quando estes não tiveram oportunidade de, tempestivamente, atuarem para as eventuais correções que se fizessem necessárias nos últimos projetos apresentados. Se houve falhas e não se obteve ao final a aprovação dos projetos, esta não deve ser direcionada aos agentes do DEC para os quais não se oportunizou a possibilidade de agirem. 
A ausência de análise da última versão apresentada foi inclusive destacada pela Comissão de TCE, que questionou a Procuradoria Federal do DNIT sobre eventual responsabilização de agentes do DNIT pelo arquivamento dos projetos sem tê-los analisados (peça 3, p. 361-364, com grifos do autor) :
'Breve histórico-dos fatos: a área técnica do DNIT (CGDESP/DPP) recebeu o Projeto de Engenharia do DEC (Ver Ofício nº 70-AEsp/DEC, item 2, letra 'c' - fls. 684/685) , após o término da vigência do TCO nº 665/2010, que ocorreu em 19/09/2012. Com a motivação de que o Termo não tinha mais validade, a CGDESP não analisou o referido projeto e houve a sugestão de arquivamento do projeto pelo setor responsável pela gestão do produto (Ver Ofício nº 70-AEsp/DEC, item 2, letras 'd' e 'e' fls. 684/685) . 
O Projeto não analisado foi mantido no setor por, aproximadamente, 2 anos (dado inferido das tramitações no HOD) , sem tomada decisão, encaminhamento ou parecer conclusivo. Ainda, os agentes notificados como responsáveis arrolados no Relatório desta Comissão, em suas defesas apresentadas, questionam o fato de não terem sido informados de qualquer decisão por parte do DNIT e que mesmo após o encerramento, a CGDESP manteve contato com os representantes do DEC e solicitaram as correções dos itens de projeto.
 (...) 
1. QUESTIONAMENTO 1: 
Diante do referido encerramento, como base na legislação pertinente e nas Cláusulas do acordo: 
a) Teriam os gestores da CGDESP/DPP concorrido mesmo que indiretamente a um prejuízo ao erário, por receberem o produto cujo destaque foi integralmente passado ao DEC e não terem se manifestado?
b) Houve omissão dos gestores da CGDESP/DPP no dever de analisar o produto previsto em Cláusula do TCO 665, ou pelo fato do acordo estar encerrado cessaram as obrigações das partes?'
Nessas circunstâncias, considerando que o processo de elaboração, correção e aprovação dos projetos objeto do Termo de Cooperação foi abruptamente interrompido, por exclusiva decisão do DNIT, ao determinar o seu arquivamento sem oportunizar aos agentes do DEC a possibilidade de conhecer eventuais falhas em sua versão final e corrigi-las, entendemos que o fato retira desses agentes a culpabilidade envolvida no insucesso parcial do empreendimento e pelo eventual dano ao erário decorrente. 
Com relação aos apontamentos relacionados ao trabalho do Consórcio Accenture-Dynatest, é indiferente para a análise desta TCE se este teve caráter de perícia ou não. De igual forma, não macula seu resultado o fato de os responsáveis não terem sido notificados a acompanhá-lo, sob o pretexto de não exercerem o contraditório.
A esse respeito, ressalta-se que a falta de notificação na fase interna da tomada de contas especial, aí incluído o não acompanhamento dos trabalhos realizados pelo Consórcio Accenture-Dynatest, momento em que ainda não há litígio ou acusação, mas mero procedimento de apuração e coleta de dados, não invalida os atos processuais posteriores, pois na fase externa da tomada de contas, que ocorre no Tribunal, é que se torna obrigatória a abertura do contraditório, com a citação dos responsáveis e a devida apreciação das alegações de defesa. Nesse sentido são os enunciados a seguir transcritos:
Acórdão 2875/2014-TCU-Plenário, Rel. Min. Benjamin Zymler
'A ausência de contraditório e ampla defesa na fase interna da tomada de contas especial não viola o devido processo legal, sendo este respeitado quando, na fase externa, há oportunidade de defesa após a citação válida dos responsáveis.'
Acórdão 1522/2016-TCU-Plenário, Rel. Min. Benjamin Zymler
'No processo de tomada de contas especial, a instauração do contraditório, para fins de condenação por parte do TCU, ocorre na fase externa, por meio da regular citação pelo Tribunal, sendo irrelevante a ocorrência ou não de notificação anterior pelo órgão concedente.'
Acórdão 7006/2012-TCU-Segunda Câmara, Rel. Min. Ana Arraes
'A ausência de notificação pelo concedente na fase interna da tomada de contas especial não representa cerceamento de defesa apta a influenciar o andamento regular do processo. A partir do momento em que se realiza a citação válida, na fase externa da TCE, ficam sanados eventuais problemas ocorridos na fase anterior.'
Acórdão 653/2017-TCU-Segunda Câmara, Rel. Min. Augusto Nardes
'A ausência de notificação do responsável na fase interna do processo de tomada de contas especial não implica vício, porquanto a fase interna constitui procedimento inquisitório de coleta de provas, assemelhado ao inquérito policial, e a fase externa, que se inicia com a autuação do processo no TCU, é que garante o direito à ampla defesa e ao contraditório.'
Acórdão 2308/2011-TCU-Segunda Câmara, Rel. Min. André de Carvalho
'A garantia ao direito à ampla defesa e ao contraditório se dá, nos termos do devido processo legal, na fase externa da tomada de contas especial, que se inicia com a autuação do processo no TCU e finda com o julgamento. Eventual falha na notificação do responsável na fase interna da TCE não compromete o andamento regular do processo.'
Acórdão 3487/2010-TCU-Primeira Câmara, Rel. Min. Walton Alencar Rodrigues
'O momento próprio para a defesa é a fase externa da tomada de contas especial, que ocorre no âmbito dos tribunais de contas. É nessa fase que não devem deixar de serem observados os princípios constitucionais da ampla defesa e do contraditório, razão por que a ausência de notificação do responsável na fase interna da TCE não gera nulidade processual.'
Acórdão 2704/2013-TCU-Primeira Câmara, Rel. Min. Augusto Sherman
'A fase externa da tomada de contas especial, iniciada com a autuação do processo junto ao TCU, é a que garante o direito à ampla defesa e ao contraditório. A fase interna, que ocorre no órgão instaurador, constitui procedimento inquisitório de coleta de provas, assemelhado ao inquérito policial, razão por que não há nulidade processual pela falta de oportunidade de o responsável se pronunciar nesta etapa da TCE.'
Dessa forma, à luz da jurisprudência do Tribunal acima demonstrada, e considerando válida a citação dos responsáveis, com seu comparecimento aos autos e apresentação de alegações de defesa, oportunizou-se a estes o regular exercício do seu direito ao contraditório e à ampla defesa.
Assiste razão aos responsáveis em afirmarem que o Consórcio examinou apenas as análises objeto das Notas Técnicas 65/2010, 27/2011 e 24/2011, conforme pode ser verificado na introdução do trabalho realizado (peça 3, p. 161) . Portanto, o trabalho foi parcial, pois não examinou as análises das Notas Técnicas 070/2011, 005/2012, 011/2012 e 012/2012 e 64/2013. Em reforço ao trabalho parcial de análise, registre-se que o DNIT também deixou de analisar as 1ª versões das correções decorrentes das Notas Técnicas 070/2011, 011/2012, 012/2012 e 064/2013 (peça 100, p. 19-20) e não procedeu à 2ª verificação de todos os processos apresentados em sua versão final.
Quanto à alegada suspeição do trabalho desenvolvido pelo Consórcio, dada a proximidade da empresa Dynatest com servidores do DNIT, os quais poderiam ser prejudicados pelo resultado de seu trabalho, não há elementos nos autos e na defesa dos responsáveis que confirmem a assertiva, carecendo-se de outros elementos documentais ou fáticos a corroborarem a suspeição.
No tocante à impossibilidade de suas responsabilizações em razão de os problemas tratados nesta TCE ser afetos a área estritamente técnica e em função da execução dessas atividades de forma descentralizadas no âmbito de DEC, à luz do Acórdão 312/2011-TCU-Plenário, Rel. Min. André de Carvalho, entendemos cabíveis seus argumentos.
De fato, o Regimento Interno do DEC prevê uma estrutura técnica verticalizada (peça 104, p. 21) , distanciando o Chefe do Departamento de Engenharia e Construção das unidades técnico-administrativas responsáveis diretamente pelos assuntos de caráter eminentemente técnicos, como os aqui tratados. No caso, os trabalhos objeto do Termo de Cooperação estavam a cargo da Diretoria de Obras de Cooperação, a quem competia as atividades-fim específicas, conforme inciso I do art. 40 do citado Regimento (peça 104, p. 18) . 
Eventuais irregularidades de cunho eminentemente técnico a cargo de instâncias subordinadas, não poderiam ser atribuídas de modo absoluto à autoridade máxima do DEC, pois inviabilizaria o exercício dos cargos diretivos, tornando inócua a segregação de funções. Nesse sentido, a jurisprudência do Tribunal tem reconhecido limites à responsabilização dos dirigentes máximos de órgãos e entidades, conforme acórdãos a seguir transcritos:
Acórdão 610/2015-TCU-Plenário, Rel. Min. Bruno Dantas
'A responsabilidade da autoridade delegante pelos atos delegados não é automática ou absoluta, e a análise das situações fáticas é imprescindível para sua definição. Do contrário, inviabiliza-se o próprio instituto da delegação e cai por terra o objetivo pretendido por ele.
A responsabilização do dirigente máximo não pode ser atribuída de modo ilimitado, apenas pelo cargo ocupado, pois não há como responder por todas as minúcias relacionadas ao processo de contratação.'
Acórdão 1529/2019-TCU-Plenário, Rel. Min. Benjamin Zymler
'Não cabe a responsabilização de dirigente de órgão ou entidade por irregularidade que só poderia ser detectada mediante completa e minuciosa revisão dos atos praticados pelos subordinados, sobretudo na presença de pareceres técnico e jurídico recomendando a prática do negócio jurídico, salvo quando se tratar de falha grosseira ou situação recorrente que impede o reconhecimento da irregularidade como caso isolado.'
Acórdão 3204/2016-TCU-Plenário, Rel. Min. Bruno Dantas
'Com efeito, considero desarrazoado esperar que o dirigente máximo do Into, médico cirurgião de formação, analise cláusulas de habilitação do edital ou vá até o canteiro de obras a fim confrontar os relatórios de medição com o que está efetivamente entregue e instalado.
A aplicação de sanção nessas condições seria de excessivo rigor e estaria em desacordo com o entendimento do Tribunal de que se deve afastar a responsabilidade de dirigente maior de entidade pública quando se constata que o dano teve origem em falhas com nível de detalhamento técnico alheio às atribuições das instâncias máximas (Acórdão 1464/2013-TCU-Plenário) .'
Acórdão 2795/2011-TCU-Plenário, Rel. Min. Raimundo Carreiro
'Não é razoável exigir que a autoridade maior de órgão acompanhe os detalhes de cada processo de fiscalização de obra contratada mormente quando entre as atribuições do cargo não se inclui o aprofundamento do exame de execução dos empreendimentos.'
Acórdão 7434/2018-TCU-Segunda Câmara, Rel. Min. Augusto Nardes
'A responsabilização do dirigente máximo somente seria cabível no caso de falha grave no dever de supervisão, o que não ocorreu, uma vez que demonstrado que houve a entrega dos equipamentos e que não procede a alegação de que teriam sido autorizados pagamentos sem a comprovação do recebimento pelas unidades. Nesse sentido. cabe mencionar o seguinte precedente dessa Corte:
O dirigente máximo de órgão ou entidade da Administração Pública pode ser responsabilizado quando comprovada omissão grave no seu dever de regulamentação e supervisão dos subordinados.'
A análise até aqui empreendida diz respeito aos argumentos relacionados à irregularidade relativa à inexecução parcial do objeto, sem aproveitamento da fração executada. Para essa específica irregularidade, atribuída aos responsáveis Ítalo Fortes Avena, Joaquim Maia Brandão Júnior, Antônio Carlos Pavão Madeira e Fábio de Souza Pereira Borges, entendemos que o conjunto dos argumentos apresentados devam ser acatados pelos seguintes motivos resumidos:
a) omissão por parte do DNIT da disponibilização dos estudos ambientais necessários ao desenvolvimento dos trabalhos a cargo do DEC e intempestividade na atuação do DNIT quanto às análises dos projetos, resultando em prejuízos aos seus termos finais;
b) indevido arquivamento dos projetos finais, sem a devida apreciação de aprovação ou de nova remessa ao DEC para correções;
c) utilização parcial dos projetos elaborados pelo DEC em benefício do DNIT, no bojo do objeto Termo de Cooperação celebrado com a UFPR;
d) ausência de oportunidade para que o DEC pudesse conhecer eventuais falhas na última versão dos projetos entregues ao DNIT e promovesse os ajustes necessários, ocasionado pelo seu indevido arquivamento;
e) realização pelo DNIT e pelo Consórcio Accenture-Dynatest de análises parciais dos projetos e suas correções subsequentes apresentadas pelo DEC; e
f) as irregularidades apontadas nestes autos não seriam de fácil percepção pelos responsáveis, dado o caráter eminentemente técnico das falhas apontadas e o distanciamento de suas posições hierárquicas das unidades executivas no âmbito do DEC.
Com relação à segunda irregularidade, relativa às despesas incorridas sem previsão no plano de trabalho pactuado e desacompanhadas dos comprovantes de liquidação que as suportaram e atribuída a Ítalo Fortes Avena e Carlos Alberto Almeida da Silva, o citado Acórdão 1399/2010-TCU-Plenário não os socorre.
Referido acórdão, ao tratar da possibilidade de recolhimento do valor apurado da depreciação de equipamentos ao fundo de reequipamento do Exército, criado pela Lei 4617/1965, faz alusão a obras executadas diretamente pelo Exército, em que há utilização de equipamentos na consecução do objeto, que não é o caso tratado nesta TCE, cujo objeto previsto no Plano de Trabalho era a elaboração de projetos, portanto sem utilização de equipamentos.
Por outro lado, o mesmo acórdão também afirma ser obrigação do Exército (grifamos) : 
'9.1.6. constitui obrigação do Exército, nos orçamentos para obras em regime de cooperação com órgão federal, em que seja utilizada metodologia diferenciada, observar os seguintes procedimentos:
9.1.6.1. adoção de total transparência na orçamentação, apropriação e uso dos recursos provenientes da depreciação dos equipamentos de engenharia utilizados;
9.1.6.2. registro, a título de depreciação, apenas daquela prevista para os equipamentos a serem utilizados na própria obra;
9.1.6.3. especificação e quantificação, no Plano de Trabalho, da depreciação registrada no orçamento;'
Vê-se, portanto, que para além de a depreciação não ser aplicável à elaboração de projetos, também não estava descrita no Plano de Trabalho, como seria obrigação do DEC. Nesse sentido, reputa-se irregular a utilização de parcela dos recursos do Termo de Cooperação a título de despesa (reembolso) ao Fundo de Reequipamento do Exército, no valor de R$ 95.672,05, para a qual não houve justificativas que elidissem essa irregularidade.
Não obstante a ausência de comprovantes da transferência desses recursos ao Fundo de Reequipamento do Exército, consultamos o SISGRU/Tesouro Nacional e obtivemos a comprovação que estes, de fato, foram recolhidos ao Fundo, conforme Guias de Recolhimento da União - GRA juntadas aos autos (peça 105) .
Dessa forma, apesar de não elidida a irregularidade, o recolhimento ao citado Fundo afasta a ocorrência de dano ao erário, eis que os recursos permaneceram em cofre pertencente à União. Assim, quanto a essa irregularidade, acatam-se parcialmente as alegações de defesa dos responsáveis, uma vez que, apesar de elidido o débito, a realização de despesa tendo como credor o Fundo de Reequipamento do Exército configura desvio de finalidade.
Com relação à utilização de recursos com mão-de-obra temporária do DEC, vale registrar que o orçamento, tal como apresentado no Plano de Trabalho, previa gastos da ordem de R$ 292.249,29 com equipe técnica, considerando que o DEC executaria diretamente o objeto.
Ocorre que o DEC optou por subcontratar a integralidade da execução do objeto do Termo de Cooperação por meio dos contratos celebrados com as empresa JBS Consultoria, Projetos e Construções Ltda. (peça 21) e Gerpro Gerenciamento e Projetos Ltda. (peça 17) , deixando de subsistir a necessidade de empregar esses recursos com equipe técnica.
Veja que os contratos celebrados com a JBS e a Gerpro consumiram somente R$ 815.471,09 do total gasto de R$ 1.163.793,30 executado, conforme quadro abaixo.
	Item
	Descrição
	Valores pagos (R$) 

	1
	Mão de obra temporária do DEC
	179.532,76

	2
	Serviços de engenharia e elaboração de projetos
	815.471,09

	3
	Fundo de reequipamento do Exército
	95.672,05

	4
	Passagens
	19.186,94

	5
	Serviços gráficos e postal
	6.183,02

	6
	Materiais de informática
	10.185,64

	7
	Materiais de expediente
	2.004,70

	8
	Combustível
	13.449,50

	9
	Materiais e serviços diversos
	12.214,29

	10
	Locação de veículos
	9.893,31

	Total (R$) 
	1.163.793,30

	Fonte: relação de pagamentos (peça 3, p. 399-400) e demonstrativos da receita e despesa (peça 14) .

Nesse caso, deveria o DEC ter dado conhecimento ao DNIT do excedente de recursos do Termo de Cooperação, pela opção de subcontratação integral do objeto a empresas projetistas, restituindo-o ao DNIT.
Quanto à prestação de contas, apesar da alegação dos responsáveis que esta teria sido encaminhada ao Centro de Controle Interno do Exército, não apresentaram quaisquer documentos fiscais comprobatórios das despesas, cujos comprovantes estariam em poder da unidade de controle do Exército.
A respeito da ausência dos documentos comprobatórios da despesa, cumpre esclarecer que é pacífica a jurisprudência deste Tribunal no sentido de que compete exclusivamente ao gestor o ônus de provar a aplicação regular dos recursos que lhe foram confiados [Acórdão 974/2018-TCU-Plenário (Relator: Bruno Dantas) , 511/2018 - Plenário (Relator: Aroldo Cedraz) , 3875/2018 -Primeira Câmara (Relator: Vital Do Rêgo) , 1983/2018 - Primeira Câmara (Relator: Bruno Dantas) , 1294/2018 - Primeira Câmara (Relator: Bruno Dantas) , 3200/2018 - Segunda Câmara (Relator: Aroldo Cedraz) , 2512/2018 - Segunda Câmara (Relator: Aroldo Cedraz) , 2384/2018 - Segunda Câmara (Relator: José Múcio Monteiro) , 2014/2018 - Segunda Câmara (Relator: Aroldo Cedraz) , 901/2018 - Segunda Câmara (Relator: José Múcio Monteiro) , entre outros]. 
Dessa forma, é dever de todo gestor público, em especial em processos de tomada de contas especial, trazer elementos probatórios consistentes, coerentes e suficientes, que demonstrem, de forma inequívoca, o bom e correto emprego das verbas geridas, de acordo com as normas pertinentes, ainda que de forma extemporânea, não cabendo ao Tribunal adotar medidas, em sede de diligência, em substituição às obrigações dos responsáveis.
Estão presentes nos autos uma relação de pagamentos e a listagem de documentos emitidos pelo SIAFI (NE, OB, DF, NS, DR, GP etc.) com seus respectivos valores (peça 3, p. 399-412) , bem como planilhas descritivas dos gastos e suas datas, evidenciando que o DEC foi o credor dos pagamentos com mão-de-obra temporária (peça 14) .
A despeito de todo o contexto irregular da aplicação dos recursos públicos provenientes do ajuste no pagamento de mão-de-obra temporária, ainda que não apresentados todos os elementos comprobatórios dos gastos incorridos durante a sua gestão, que estariam em poder do Centro de Controle Interno do Exército, observa-se que, a rigor, os recursos foram utilizados para o custeio de despesas administrativas do DEC, possivelmente na estrutura de pessoal afeta ao assessoramento dos projetos executados pelo DEC em sua parceria com o DNIT. 
Tais constatações, portanto, configuram desvio de finalidade na medida em que o propósito pactuado entre o DEC e o DNIT foi desvirtuado e, no final das contas, apenas o DEC se beneficiou com a aplicação do excedente de recursos no custeio administrativo de suas despesas não correlacionadas à finalidade do ajuste.
Assim, não havendo indícios de locupletamento pelos Srs. Ítalo Fortes Avena e Carlos Alberto Almeida da Silva, não cabe imputar-lhes débito sobre o pagamento com mão-de-obra temporária, sob pena de enriquecimento sem causa da própria União. Entretanto, a comprovação de que promoveram a aplicação do dinheiro público em finalidade distinta daquela pactuada no Termo de Cooperação, contrariamente aos normativos vigentes, enseja o julgamento pela irregularidade de suas contas, além de imputação de sanção pecuniária, de modo que as alegações de defesa, neste ponto, devem ser parcialmente acatadas.
Conclusão: procedida a análise supra, entendemos que os argumentos apresentados conjuntamente pelos responsáveis acerca da irregularidade relativa à inexecução parcial do objeto foram suficientes para afastar a irregularidade.
Quanto às despesas incorridas sem previsão no plano de trabalho pactuado e desacompanhadas dos comprovantes de liquidação que as suportaram (utilização de recursos com mão-de-obra temporária do DEC e depreciação) , os argumentos apresentados pelos Srs. Ítalo Fortes Avena e Carlos Alberto Almeida da Silva não foram suficientes para elidir a irregularidade, devendo, todavia, ser afastado o débito relacionado às referidas despesas, por caracterizarem desvio de finalidade e não resultarem em desvios ou locupletamento pelos responsáveis. Dessa forma, as alegações de defesa devem ser acatadas parcialmente.
Sr. Antônio Carlos Pavão Madeira (peça 96, p. 26-28) e Sr. Fábio de Souza Pereira Borges (peça 101, p. 30-32) - argumentos específicos
Argumentos: esclarecem que não eram responsáveis pela fiscalização do projeto celebrado entre o DEC e o DNIT, mas tão somente dos contratos celebrados entre o DEC e as empresas projetistas.
Entendem os responsáveis que estiveram reféns dos arbítrios do DNIT, uma vez que houve excessiva demora na análise dos projetos a ele encaminhados pelo DEC, superior a 300 dias, projetos estes que entendiam em condições de serem aprovados ou que restassem mínimas correções a serem apontadas pelo DNIT.
Consideram injustas as condutas a eles atribuídas, quando as providências a serem por eles adotadas dependiam da análise tempestiva dos projetos encaminhados e efetiva resposta do DNIT sobre as correções que deveriam ser realizadas pelas empresas projetistas. Reclamam que o DNIT era incompetente tecnicamente para materializar o que pretendia com o Termo de Cooperação celebrado com o DEC.
Sustentam que as notas fiscais atestadas se referiam a entregas parciais do objeto mediante produtos aprovados pela analista Paola Alves, na forma de minutas de projeto e portanto de acordo com o pactuado no contrato.
Alegam que a responsabilização nesta TCE deve ser redirecionada aos servidores do DNIT, já que não proporcionaram as condições necessárias à execução do termo de Termo de Cooperação, em desacordo com sua cláusula terceira.
Ao fim, pugnam pelo afastamento da imputação a eles atribuídas e reconhecimento das responsabilidades dos servidores do DNIT.
Análise: primeiramente, cabe ressaltar que há duas condutas atribuídas aos responsáveis, uma omissiva, 'deixar de adotar providências para garantir a elaboração satisfatória dos projetos de engenharia contratados junto às empresas JBS Consultoria, Projetos e Construções Ltda. e Gerpro Gerenciamento e Projetos S/C Ltda.', e outra comissiva, 'atestar a execução dos produtos eivados de falhas técnicas sem a correspondente solução a contento'.
A conduta omissiva diz respeito exatamente ao papel exercido como fiscal, não da relação estabelecida entre o DEC e o DNIT, mas sim daquela contratual entre o DEC e as empresas acima nominadas. Está claro, portanto, que a conduta exigida dos responsáveis era a de adotar todas as providências necessárias a que as empresas projetistas ajustassem as falhas de projeto apontadas pelo DNIT.
Nesse ponto, conforme já registrado no item 86, restou esclarecido que as falhas apontadas no projeto final pelo Consórcio Accenture-Dynatest tiveram como causas entraves causados pelo próprio DNIT, como omissões, análises parciais e, fundamentalmente, ausência de oportunidade para que o DEC pudesse conhecer eventuais falhas na última versão dos projetos entregues ao DNIT e promovesse os ajustes necessários, ocasionada pelo seu indevido arquivamento. Dessa forma, não é razoável atribuir a conduta omissiva aos responsáveis, uma vez que agiram no sentido de corrigir as falhas do projeto até o momento em que o próprio DNIT fulminou a possibilidade de sua efetiva conclusão pelo arquivamento de sua versão final, sem qualquer análise.
Com relação à conduta comissiva de atestação das notas fiscais, constata-se que os contratos celebrados previram a modalidade de execução de empreitada por preço global, com pagamentos segundo cronograma estabelecido (peça 21, p. 3) . Nesse sentido, os pagamentos eram realizados por etapas executadas e não pela conclusão final de cada projeto. De outro lado, não seria razoável impor às contratadas que aguardassem a revisão final pelo DNIT para que pudessem receber pelos serviços realizados, sob pena de inviabilizar a execução dos contratos, dado a multicitada intempestividade das análises empreendidas pelo DNIT. 
Conclusão: procedida a análise dos argumentos de defesa, resta evidente não ser razoável atribuir aos responsáveis as condutas descritas em suas citações, sendo certo que agiram dentro dos limites possíveis para a situação fática ocasionada pelo próprio DNIT. Nesse sentido, suas alegações de defesa devem ser acatadas integralmente.
Prescrição da Pretensão Punitiva
Vale ressaltar que a pretensão punitiva do TCU, conforme Acórdão 1441/2016-TCU-Plenário, Relator Min. Benjamin Zymler, que uniformizou a jurisprudência acerca dessa questão, subordina-se ao prazo geral de prescrição indicado no art. 205 do Código Civil, que é de dez anos, contado da data de ocorrência da irregularidade sancionada, nos termos do art. 189 do Código Civil, sendo este prazo interrompido pelo ato que ordenar a citação, a audiência ou a oitiva dos responsáveis.
No caso em exame, as irregularidades remanescentes nos autos dizem respeito à realização de despesas com mão-de-obra temporária, pagas entre 30/3 e 27/10/2010 (peça 14, p. 11-12) , e de depreciação, paga em 19/7/2010 (peça 14, p. 13) . Considerando que o ato de ordenação da citação se deu em 14/8/2020 (peça 41) , ocorreu a prescrição da pretensão punitiva relativamente à irregularidade objeto das despesas com depreciação. Quanto à irregularidade relativa às despesas com mão-de-obra temporária, ocorreu a prescrição somente dos valores pagos até 30/6/2010. Os valores pagos após essa data e portanto não abrangidos pela prescrição somam R$ 76.897,88."
2.	Diante do contexto supra, a SecexTCE, em pareceres uniformes, propõe as seguintes providências (peças 106, 107 e 108) :
2.1.	excluir da presente relação processual os Srs. Wagner Oliveira Gonçalves, Olavo Guisard Leal Ferreira, André Luiz Stangl Risse e Rubens Correa Leão;
2.2.	acatar integralmente as alegações de defesa dos Srs. Wagner Oliveira Gonçalves, Olavo Guisard Leal Ferreira, André Luiz Stangl Risse e Rubens Correa Leão, e parcialmente as dos Srs. Ítalo Fortes Avena e Carlos Alberto Almeida da Silva;
2.3.	julgar regulares as contas dos Srs. Joaquim Maia Brandão Júnior, Antônio Carlos Pavão Madureira e Fábio de Souza Pereira Borges;
2.4.	julgar irregulares as contas dos Srs. Ítalo Fortes Avena e Carlos Alberto Almeida da Silva, aplicando-se-lhes a multa do art. 58, inciso II, da Lei n. 8.443/1992 e autorizando-se, desde logo, a cobrança judicial das dívidas, bem como o parcelamento do débito, caso requerido;
2.5.	"dar ciência à Advocacia-Geral da União e à Consultoria Jurídica Adjunta ao Comando do Exército que a utilização dos serviços advocatícios de seu corpo técnico para defender agente público, civil ou militar, em processo administrativo de tomada de contas especial, quando em apuração de atos supostamente praticados com ilegalidades ou contrários aos interesses do poder público, tendo em conta o caráter personalíssimo de sua responsabilização e o fim pretendido de ressarcir os cofres públicos da União, contraria os dispositivos correlatos previstos na Constituição Federal de 1988, na Lei Complementar 73/1993, na Lei 13.327/2016 e na Lei 9.028/1995, bem como a jurisprudência do Superior Tribunal de Justiça e desta Corte de Contas"; e
2.6.	dar ciência da decisão que vier a ser adotada aos DNIT, ao DEC e ao CCIEx, bem como ao Ministério Público Federal no Distrito Federal.
3.	O Ministério Público junto ao TCU, representado pelo Procurador Marinus Eduardo De Vries Marsico, aquiesceu ao exame da Unidade Técnica no tocante ao afastamento do débito inicialmente imputado aos responsáveis, porém divergiu pontualmente acerca da proposta de irregularidade das contas dos Srs. Ítalo Fortes Avena e Carlos Alberto Almeida da Silva, e consequentemente da aplicação de multa a esses responsáveis, bem como da sugestão de se dar ciência à AGU sobre a impossibilidade de patrocinar agentes públicos perante o TCU, consoante fundamentos abaixo (peça 109) :
"Ante o minudente e abalizado exame realizado pelo auditor, na extensa peça que elaborou, estamos inteiramente de acordo com o afastamento do débito, conforme os fundamentos ali desenvolvidos.
Quanto às irregularidades remanescentes, que ensejaram a proposição de contas irregulares e aplicação de multa a dois gestores, temos breves e pontuais ponderações a oferecer.
De início, compartilhamos da avaliação do auditor de que as ocorrências constituem faltas para as quais os responsáveis ouvidos a respeito, Srs. Ítalo Fortes Avena e Carlos Alberto Almeida da Silva, não trouxeram justificativas hábeis a afastá-las. 
Todavia, nossa divergência centra-se no peso de tais ocorrências, pois nelas não vislumbramos, sob a ótica da proporcionalidade, densidade o bastante para suportar um juízo de reprovação das contas e aplicação de pena aos gestores. A nosso ver, tal medida seria excessivo rigor, especialmente diante das atenuantes adiante apresentadas.
Brevíssima síntese das ocorrências é necessária. Conforme registrado na instrução, uma parcela do montante do Termo de Cooperação foi destinada ao Fundo de Reequipamento do Exército, na quantia de R$ 95.672,05, sem previsão no Plano de Trabalho. Tal despesa também não poderia ser considerada a título de "depreciação", para fins de correta destinação ao aludido Fundo, pois não se enquadra nas hipóteses traçadas pelo Tribunal no Acórdão 1399/2010-TCU-Plenário, em sede de Consulta. 
A segunda falha está relacionada à remuneração de mão-de-obra. Como o DEC optou por subcontratar a integralidade da execução do objeto do Termo de Cooperação por meio dos contratos celebrados com as duas empresas, é incorreto consignar despesas a título de mão de obra temporária do DEC.
Consoante pontuou o auditor, tais faltas não constituem débito, pois "os recursos foram utilizados para o custeio de despesas administrativas do DEC, possivelmente na estrutura de pessoal afeta ao assessoramento dos projetos executados pelo DEC em sua parceria com o DNIT". Afirmou, entretanto, que houve desvio de finalidade visto que restou comprovado que houve aplicação do dinheiro público em finalidade distinta daquela pactuada no Termo de Cooperação, o que sustentaria o julgamento das contas na forma proposta e a cominação de pena. 
Importante atentar para o fato de que embora as duas faltas acima pontuadas tenham se materializado, tais ocorrências se diferenciam do desvio de finalidade tradicionalmente visto em processos nesta Corte, que usualmente ensejam o julgamento pela irregularidade das contas de prefeitos e aplicação de multa.
No presente caso, os recursos permaneceram no âmbito da União, enquanto nos casos típicos de desvio de finalidade os valores da União são transferidos para outras esferas de governo, voltados para a execução de um programa de governo. Assim, a título de ilustração, quando gestores de entes federados usam recursos da União que eram destinados à construção de escola para pagarem folha de pagamento de servidores, há séria irregularidade que precisa ser devidamente reprimida e desestimulada, ante seus graves efeitos deletérios. Este singelo exemplo coopera para divisar a censura a ser imposta às diferentes situações aqui delineadas.
Convém ter presente, ainda, a gravidade e as consequências de um juízo de contas irregulares com aplicação de sanção em estruturas rigorosamente hierarquizadas, com a esfera militar, fato notório que convida à cuidadosa aplicação da proporcionalidade na avaliação das ocorrências e na escolha das medidas a serem empregadas pelo órgão julgador. 
Um último ponto que merece nossa especial atenção nestes autos está relacionado ao fato de que a defesa de todos os responsáveis foi exercida pela Advocacia-Geral da União.
A esse respeito, a Secex/TCE propõe 'dar ciência à Advocacia-Geral da União e à Consultoria Jurídica Adjunta ao Comando do Exército que a utilização dos serviços advocatícios de seu corpo técnico para defender agente público, civil ou militar, em processo administrativo de tomada de contas especial, quando em apuração de atos supostamente praticados com ilegalidades ou contrários aos interesses do poder público, tendo em conta o caráter personalíssimo de sua responsabilização e o fim pretendido de ressarcir os cofres públicos da União, contraria os dispositivos correlatos previstos na Constituição Federal de 1988, na Lei Complementar 73/1993, na Lei 13.327/2016 e na Lei 9.028/1995, bem como a jurisprudência do Superior Tribunal de Justiça e desta Corte de Contas'.
Entendemos que tal medida não é adequada e não se amolda à jurisprudência da Corte de Contas, segundo a qual tal representação é vedada quando a irregularidade objeto da acusação é manifestamente ilegal. Nesse sentido, calha reproduzir enunciados da Jurisprudência Selecionada do Tribunal:
'A despesa relativa a contratação de advogado para atuar na defesa de dirigente de órgão ou entidade públicos não pode ser custeada por tais entes, quando o ato praticado pelo gestor for manifestamente ilegal ou contrário ao interesse público ou, ainda, quando a imputação lhe tiver sido dirigida de forma pessoal, não havendo interesse da instituição a ser defendido. Acórdão 2055/2013-TCU-Segunda Câmara'
'É irregular a utilização dos serviços advocatícios do corpo técnico de órgão ou entidade pública para defender dirigentes ou ex-dirigentes em processos administrativos ou judiciais, quando comprovado que os atos praticados foram manifestamente ilegais ou contrários aos interesses da instituição, tendo em vista o caráter personalíssimo da responsabilização. Acórdão 689/2020-TCU-Plenário.'
'É regular o custeio pelas empresas estatais de despesas relacionadas à defesa de seus dirigentes, desde que não envolva atos manifestamente ilegais, contrários aos interesses da entidade, praticados com dolo ou culpa, cabendo à estatal escolher a opção que se revele mais vantajosa ao interesse público: utilizar advogados de seu quadro, contratar escritório de advocacia ou fazer seguro de responsabilidade civil. Acórdão 176/2017-TCU-Plenário.'
Só o fato de a própria unidade técnica afastar a imputação de débito de todos os acusados já sinaliza que o caso vertente flui em sentido contrário ao enquadramento vedado por esta Corte, e já é o bastante para opinarmos contrariamente à ciência proposta, cuja redação destoa da jurisprudência do Tribunal.
Com essas ponderações, acompanhamos a unidade técnica, divergindo apenas relativamente aos Srs. Ítalo Fortes Avena e Carlos Alberto Almeida da Silva, para os quais opinamos pelo julgamento de suas contas pela regularidade com ressalva, nos termos do arts. 1º, inciso I, e 16, inciso II, e 23, inciso II, da Lei 8.443/1992, dando-lhes quitação."
	É o Relatório.

Andrea de Paula Pinto (53.399/OAB-DF), Wilson de Castro Júnior (54845/OAB-MG) e outros, representando Joaquim Maia Brandão Júnior, Antônio Carlos Pavão Madureira, Fábio de Souza Pereira Borges, Carlos Alberto Almeida da Silva e Ítalo Fortes Avena.

Procurador Marinus Eduardo De Vries Marsico.

TOMADA DE CONTAS ESPECIAL. TERMO DE COOPERAÇÃO. INDÍCIOS DE INEXECUÇÃO PARCIAL DO OBJETO, SEM APROVEITAMENTO DA FRAÇÃO EXECUTADA, E DA REALIZAÇÃO DE DESPESAS SEM PREVISÃO NO PLANO DE TRABALHO E SEM COMPROVANTES DE LIQUIDAÇÃO. CITAÇÃO. AFASTAMENTO DO DÉBITO. IMPROPRIEDADES REMANESCENTES DE BAIXA GRAVIDADE. REGULARIDADE E REGULARIDADE COM RESSALVA. ARQUIVAMENTO.

TOMADA DE CONTAS ESPECIAL (TCE)

Secretaria de Controle Externo de Tomada de Contas Especial (SecexTCE).

Trago à apreciação deste Colegiado Tomada de Contas Especial instaurada pelo Departamento Nacional de Infraestrutura de Transportes (Dnit) , em desfavor de diversos responsáveis do Departamento de Engenharia e Construção do Exército (DEC) e da Diretoria de Obras de Cooperação (DOC) , em razão da suposta inexecução total do objeto previsto no Termo de Cooperação 665/2010-DPP, firmado entre o Ministério de Transportes, representado pelo Dnit, e o Ministério da Defesa, representado pelo DEC.
2.	Referido Termo previa a realização de "serviços de apoio técnico de engenharia, com uso de novas ferramentas e tecnologias, visando à elaboração de projeto executivo de restauração e melhoramento da BR135/BA, trechos alça esquerda do anel viário de Barreiras entroncamento 020/242 - São Desidério, e projeto executivo de construção de alça esquerda do referido anel viário".
3.	Conforme visto no Relatório precedente, o TCU determinou a citação dos Srs. Ítalo Fortes Avena, Joaquim Maia Brandão Júnior, Antônio Carlos Pavão Madureira e Fábio de Souza Pereira Borges em razão da inexecução parcial do objeto previsto no Termo de Cooperação 665/2010-DPP, sem aproveitamento da fração executada. Já a realização de despesas sem previsão no plano de trabalho e sem comprovantes de liquidação foi objeto de citação dos Srs. Ítalo Fortes Avena e Carlos Alberto Almeida da Silva.
4.	Em minudente instrução promovida pela Secretaria de Controle Externo de Tomada de Contas Especial (SecexTCE) , esta concluiu pelo afastamento do débito, com o acatamento das alegações de defesa dos responsáveis nesse tocante, porém entendeu restarem injustificadas duas falhas, quais sejam, a destinação de R$ 95.672,05 de recursos do ajuste ao Fundo de Reequipamento do Exército, sem previsão no plano de trabalho, e a remuneração de mão-de-obra temporária do DEC, motivos pelos quais a unidade especializada sugeriu a irregularidade das contas desses dois responsáveis e a aplicação da multa prevista no art. 58 da Lei 8.443/1992. 
5.	Além disso, a unidade técnica propôs ao Tribunal as seguintes medidas: i) excluir da relação processual destes autos os Srs. Wagner Oliveira Gonçalves, Olavo Leal Ferreira, André Luiz Stang Risse e Rubens Correa Leão; ii) julgar regulares as contas dos Srs. Joaquim Maia Brandão Júnior, Antônio Carlos Pavão Madureira e Fábio de Souza Pereira Borges; e iii) dar ciência à Advocacia-Geral da União e à Consultoria Jurídica Adjunta ao Comando do Exército sobre a impropriedade da promoção de defesa dos responsáveis pela AGU.  
6.	O MP/TCU, representado pelo Procurador Marinus Eduardo De Vries Marsico, aquiesceu ao referido exame e ao encaminhamento sugerido pela unidade técnica, com a ponderação de que as ocorrências remanescentes (item 4 acima) não seriam de gravidade suficiente para ensejar o julgamento pela irregularidade das contas dos Srs. Ítalo Fortes Avena e Carlos Alberto Almeida da Silva e a apenação desses responsáveis neste processo de TCE, pois o desvio de finalidade dessas condutas se deu na mesma esfera de Governo (Federal) , com aproveitamento dos recursos à União, diferentemente do que ocorrem em TCEs tradicionalmente apreciadas nesta Corte, em que os recursos são transferidos a outras esferas de Governo. Diante disso, sugeriu a regularidade com ressalva das contas dos aludidos responsáveis, com quitação.
7.	Outro ponto destacado pelo Procurador diz respeito à eventual ciência à AGU e à Consultoria Jurídica Adjunta ao Comando do Exército em face da promoção da defesa dos ora responsáveis, o que a seu ver não seria medida adequada e consoante à jurisprudência desta Corte de Contas, segundo a qual tal representação é vedada quando a irregularidade objeto da acusação é manifestamente ilegal. Nesse sentido, traz precedentes do TCU e conclui que o fato de se afastar o débito demonstra que o caso vertente flui em sentido contrário ao enquadramento vedado pelo Tribunal, opinando contrariamente à ciência proposta.
8.	Registro que endosso as conclusões a que chegou a Unidade Técnica, com os acréscimos sugeridos pelo MP/TCU, razão pela qual incorporo, desde já, os fundamentos por eles lançados e reproduzidos no Relatório precedente a título de razões de decidir, sem prejuízo das considerações a seguir.
9.	Um primeiro aspecto a se registrar é que nenhuma irregularidade ou impropriedade foi imputada nesta TCE aos Srs. Olavo Guisard Leal Ferreira, André Luiz Stangl Risse, Rubens Correa Leão e Wagner Oliveira Gonçalves, razão pela qual devem ser excluídos da presente relação processual.
10..	Quanto à atuação da Advocacia-Geral da União na defesa dos responsáveis, todos militares e vinculados ao Comando do Exército, tal questão foi suscitada pela Unidade Técnica a lattere, uma vez que não é objeto desta TCE avaliar referida atuação, não tendo havido qualquer chamamento da AGU para se manifestar a esse respeito. 
11.	Nada obstante, considerando que os fatos imputados aos responsáveis não configuram ilegalidade manifesta nem mesmo atuação contrária ao interesse público, mas resultantes de atuações rotineiras no cotidiano dos órgãos militares em que prestavam serviço, cujo débito foi afastado em exame mais aprofundado pela SecexTCE e sobre o qual não havia um juízo interno de reprovabilidade da conduta praticada, endosso o entendimento do Representante do MP/TCU, acerca da desnecessidade de expedição de ciência à AGU e à Consultoria Jurídica Adjunta ao Comando do Exército.
12.	No tocante ao débito decorrente da suposta inexecução parcial do objeto previsto no Termo de Cooperação 665/2010-DPP, viu-se que, em verdade, o Departamento Nacional de Infraestrutura de Transportes (DNIT) deu causa aos inúmeros atrasos na consecução dos projetos contratados junto ao DEC e, mais que isso, não realizou os estudos ambientais sob sua responsabilidade, assumindo o risco de insucesso do objeto do Termo de Cooperação.
13.	Não obstante, observa-se também que o DEC entregou projetos finais ao DNIT, os quais sequer foram analisados por este último, sendo posteriormente encaminhados à Universidade Federal do Paraná para aproveitamento no escopo da meta 1 do Termo de Cooperação 1103/2013, o que indica a consecução desse objetivo por parte do DEC.
14.	O que se vê na condução desse ajuste foi uma atuação desorganizada, intempestiva e negligente por parte do DNIT, a quem incumbia avaliar os projetos recebidos do DEC com celeridade e fornecer-lhe determinados insumos para a própria consecução do objeto pactuado, não tendo se observado essa dinâmica, com análises extremamente demoradas e ausência dos ditos estudos ambientais.
15.	Nesse contexto, a entrega de uma versão final dos projetos pactuados por parte do DEC, sem qualquer recusa ou objeção do DNIT, caracteriza, a meu ver, o próprio cumprimento dos termos do ajuste, demonstrando a sua aceitação pelo ente competente, bem como a sua prestabilidade, tanto que aproveitado algum tempo depois. Descaracterizada, portanto, a irregularidade concernente à inexecução parcial do objeto, sem serventia da parte executada.
16.	Quanto às falhas remanescentes, estas consistiram, como já visto, na transferência de R$ 95.672,05 dos recursos do Termo de Cooperação a título de despesa (reembolso) ao Fundo de Reequipamento do Exército, e na utilização do excedente dos recursos recebidos no pagamento de mão-de-obra temporária, custeando-se, com isso, despesas administrativas do DEC. Tais ocorrências, como bem demonstrado pelo Auditor da SecexTCE, não tiveram o condão de causar prejuízo ao erário, uma vez que todos os recursos foram despendidos em prol da União ou dos cofres públicos federais, configurando tão somente desvio de finalidade na utilização desses valores.
17.	Conquanto reconheça a falha, concordo com o Representante do Parquet especializado de que sua ocorrência, em concreto, não se reveste de gravidade suficiente para macular as contas dos responsáveis, haja vista a peculiaridade tratar-se de recursos internalizados em uma mesma esfera de governo, além de se referir a valores de pouca expressividade, sem que dessa conduta tenha advindo efeitos gravosos à própria União, sendo esta, em última análise, prejudicada e beneficiada desta prática.
18.	Nesse contexto, acertado o encaminhamento sugerido, de julgar regulares, com ressalva, as contas dos responsáveis, Srs. Ítalo Fortes Avena e Carlos Alberto Almeida da Silva, envolvidos na referida ocorrência, dando-lhes quitação.
	Ante o exposto, voto por que seja adotada a deliberação que ora submeto a este Colegiado.
TCU, Sala das Sessões, em 6 de dezembro de 2022.
MARCOS BEMQUERER COSTA
Relator